【裁判字號】    91,上更(二),752
【裁判日期】    920905
【裁判案由】    瀆職
【裁判全文】
臺灣高等法院刑事判決                        九十一年度上更(二)字第七五二號
    上  訴  人
    即  被  告  丙○○
                丁○○
    右二人共同
    選任辯護人  林昇格  律師
                黃維倫  律師
    上  訴  人
    即  被  告  甲○○
    選任辯護人  宗淑媛  律師
                莊士郎  律師
    上  訴  人
    即  被  告  乙○○
    選任辯護人  莊士郎  律師
右上訴人因瀆職案件，不服臺灣板橋地方法院八十五年度訴字第二一七八號，中華民
國八十六年八月二十七日第一審判決（起訴案號：臺灣板橋地方法院檢察署八十五年
度偵字第一四九九六號）提起上訴，經判決後，由最高法院第二次發回更審，本院判
決如左：
    主      文
原判決撤銷。
丙○○、丁○○、甲○○、乙○○均無罪。
    理      由
一、公訴意旨略以：
  (一)被告丙○○係台灣省水利局第十工程處（以下簡稱第十工程處或十工處）處長（
    自民國（下同）八十五年一月三十一日起就任現職），綜理該處處務；被告丁○○係同處工務課課長（自八十一年四月一日起就任現職），負責該處年度工程計
    畫之執行、工程招標發包事項之執行、工程契約、經費之處理、工程施工監工、
    變更設計、監督考核、驗收、決算、河川與海堤管理（含會同定期河防安全檢查
    ）、防汛工作（含洪期前堤防安全調查、防汛宣傳、颱風警報之轉知、堤防駐守
    巡視人員之派定、連繫有關縣市鄉鎮配合辦理巡視防範及災情報告、搶險、搶修
    工程之核定、防汛備用材料之策劃、搶修搶險之技術指導等事項）；被告甲○○
    、乙○○均係同處副工程司，受命擔任該處興建工程之監工或監修協辦；均為依
    據法令從事公務之人員。第十工程處除掌理台北、基隆、桃園縣市區域內之水利
    工程、河川管理、水資源調查建立、海堤興建、淡水河長期觀測、洪水預報等業
    務外，並辦理臨時交辦之重大工程事項（如台北地區防洪計畫淡水河堤興建、二
    重疏洪道開闢等）。緣台北地區防洪計畫第三期實施計畫奉行政院於七十八年九
    月二十六日以台七十八經字第二四九八六號函核定，並自七十九年度開始辦理，
    其中防洪工程部分計畫興建新莊、西盛、樹林、中原、板橋、土城、疏洪道左岸
    延長至永和改建等堤防工程約計三十一公里（其中防洪牆十九公里、土堤十二公
    里），附設排水閘門十五座（含二重疏洪道下游左側發包興建中之三座，則為十
    八座），由台灣省水利局主辦，該局第十工程處負責執行（同計畫中之排水工程
    ，計畫興建堤後排水幹線二十三公里，抽水站十五座，係由台灣省住宅及都市發
    展局（下稱住都局）主辦，該局北區工程處負責執行），該防洪工程中之中原堤
    防附設光復水門工程、土城水門工程分別經第十工程處依「台灣省水利局工務處
    理要點」第十七點之規定，專案報請台灣省政府建設廳、台灣省審計處同意後，
    均交由台灣省水利局機械工程隊承包，第十工程處則於八十三年三月十四日派甲○○為上開光復水門工程工務所主任，代表該處負責監工等事宜，嗣甲○○自八
    十四年一月一日起又奉派板橋堤防一工區及四汴頭水門工務所主任（仍兼光復水
    門工務所主任至完工為止），迨光復水門於八十四年一月七日完工，該水門工務
    所經甲○○於八十四年一月九日報請第十工程處撤銷，但有關驗收、移交等後續
    之未了事務仍應由原工務所主任即甲○○繼續辦理；第十工程處另於八十三年二
    月間成立土城水門工程臨時工務所，由台北地區防洪第三期計畫土城堤防一工區
    主任吳錦堂副工程司兼任工務所主任，並授權由吳錦堂調派土城堤防一工區監修
    協辦人乙○○專責辦理該臨時工務所事務，迨八十三年四月十一日土城堤防第二
    工區新建工程成立臨時工務所，仍由土城一工區工務所主任吳錦堂兼任工務所主
    任，並由吳錦堂調派乙○○為監修協辦，直至八十五年四月二日吳錦堂調任新山
    水庫加高工程工務所主任，乙○○即升任土城二工區工務所主任（土城水門工程
    工務所迄未撤銷）。嗣光復水門、土城水門分別由承包廠商即台灣省水利局機械
    工程隊於八十四年一月七日及二月十日申報完工，經第十工程處依「台灣省水利
    局工務處理要點」第十四點之規定，於八十四年八月間完成竣工驗收手續。光復
    水門部分，經第十工程處先後擬訂於八十五年三月十二日、四月十八日移交予台
    北縣政府，第一次因第十工程處及台北縣政府人員屆時未到場而未辦理，第二次
    則因台北縣政府工務局水利課代表河川巡防員許京生以「有關水門安全措施尚未
    完善，擬建請擇期召開會議通盤檢討」，而拒絕接管，第十工程處雖於八十五年
    五月七日以水十工字第二七一一號函檢送移交清冊予台北縣政府用印，經許京生
    簽擬「光復水門俟改善部分完成後，即時移交完，再用印退回第十工程處，文呈
    閱後併案存參」，致未完成移交。土城水門部分，第十工程處雖於八十五年三月
    二十七日派乙○○代表與台北縣政府、土城市公所人員辦理移交接管手續，但土
    城市公所代表即技士羅天送以該所並無人員、經費為由，拒絕接管，並稱須「待
    八十六年度起，市公所編列經費人員再正式移交」，台北縣政府代表即水利課河
    川巡防員許勝澤則表示「俟八十五年六月底之前一週，再擇期會勘辦理移交」，
    但乙○○仍逕自於事後作成之移交紀錄記載「土城水門四月一日起至六月底前暫
    交由土城市公所操作維護，待八十六年度起，市公所已編列經費人員再正式移交
    」，並以第十工程處八十五年四月十七日水十工字第二二五五號函檢送移交清冊
    予台北縣政府用印，經許勝澤簽擬略以「擬於正式移交給土城市公所後再行用印
    ，本件存參」。嗣因第十工程處已完工驗收之水門遭地方政府以不同理由拒絕接
    管者甚多，台北縣政府乃於八十五年五月六日邀集相關單位、人員召開「水門移
    交問題研商會議」，丁○○亦率同甲○○參加，台北縣政府並依會議決議完成現
    場會勘，於八十五年六月十三日以北府工水字第二０一二七四號函將各水門應予
    改善部分之資料（含光復水門）送交第十工程處，經第十工程處於八十五年七月
    四日以水十工字第三六０一號函覆台北縣政府略以「關於貴府函請本處就北洪三
    期工程各水門改善部分，本處已編列預算，將於近期內發包施工」；另許勝澤曾
    於八十五年五、六月間多次催促乙○○於六月底以前定期辦理土城水門之會勘交
    接手續，乙○○延未定期，許勝澤又於同年七月間數度催辦，乙○○仍未予置理
    。故丁○○、甲○○、乙○○均明知各該水門尚未完成移交予台北縣政府或該管
    市公所接管之程序，依第十工程處之作業規定，有關光復水門、土城水門之後續
    未了事務，仍應分別由各該原任工務所主任（即甲○○）或經調派之監修協辦人
    （即乙○○）繼續辦理，故於該二座水門移交由台北縣政府或該管市公所正式接
    管前，仍應由甲○○、乙○○負責管理維護，以使各該水門維持於完善堪用之狀
    態，以便辦理移交接管，並於其他單位接管之前，克盡管理人之職責。
  (二)依水利法第七十四條規定：「主管機關應酌量歷年水勢，決定設防之水位及日期
    。」（第一項）、「由設防日起至撤防日止，為防汛期。」（第二項）；台灣省
    政府七十九年八月二十九日府法四字第五八００五號令修正發佈之「台灣省河川
    管理規則」第二十二條第一項則明文規定：「防汛期間為每年六月一日至十一月
    三十日。」第十工程處既未於防汎期間屆至前完成右述光復水門、土城水門之移
    交接管程序，則「台灣省河川管理規則」所規定有關排水閘門之操作管理、維護
    檢修等事宜（第二十條第一項第一款、第二款、第四款、第二項、第二十二條第
    二項第二款），自應由第十工程處妥慎規劃，督促原負責監工之工務所主任或監
    修協辦人自行注意辦理，或協調應行接管之台北縣政府或當地市公所與承包之台
    灣省水利局機械工程隊人員及其協力廠商參加以臨時任務編組方式組成之防汛小
    組，負責防汛期間尚未移交完成之各水門操作管理，以維持水門管理之正常運作
    ，俾於颱風、豪雨來臨時適時關閉排水閘門，發揮防洪功能，避免釀成災害。丙○○係第十工程處處長，竟廢弛職務，並未就此各節預為規劃，督促所屬辦理；
    而丁○○係同處工務課長，對該處辦理之台北地區防洪計畫第三期工程十五座水
    門何者已完工、何者未完工，已完工者，何者已完成移交接管程序，何者尚因有
    何爭議而未與台北縣政府（或該管市公所）完成移交接管程序，自知之甚詳，竟
    亦廢弛職務，未就尚未完成移交接管程序之水門於防汛期間應如何操作管理、檢
    修維護等事宜妥為規劃及督導執行。第十工程處調查課副工程司孟慶凱於八十五
    年四月二十七日編製該處「八十五年防汛工作計畫書」，簽會工務課長丁○○時
    ，丁○○亦未加註有關尚未移交接管之排水閘門應如何操作管理、檢修維護之意
    見；陳由處長丙○○裁示時，丙○○亦未對右述已完工但尚未完成移交程序之水
    門於防汛期間應如何因應各節，指示應納入防汛計畫，或指示原工務所主任（或
    監修協辦人）加強維護、管理、檢修，或如何邀集相關人員於防汛期組成臨時之
    任務編組以因應隨時有颱風、豪雨來襲有關排水閘門操作事宜，即逕於該公文簽
    註單上批示「如擬」，繕印後，於八十五年六月十一日以水十工調字第三五一０
    號函通知工作人員遵照辦理。
  (三)甲○○自八十五年四月十八日與台北縣政府水利課代表許京生辦理移交光復水門
    不成後，即未再管理維護、檢修測試該水門之三扇排水閘門開閉效能及靈活程度
    ，及能否正常操作，亦未檢查該排水閘門之操控箱電力系統是否正常送電，備用
    汽油引擎所盛裝之汽油是否足夠，引擎可否發動等；乙○○自八十五年三月二十
    七日與台北縣政府工務局水利課代表許勝澤、土城市公所工務課技士羅天送辦理
    移交接管土城水門而未完成（雙方協議至八十六年度編列經費人員後再正式移交
    ）之日起，亦未再予管理維護、檢修測試該水門之四扇排水閘門開閉效能及靈活
    程度、能否正常操作，亦未檢查該水門操控箱電力系統是否正常送電，對許勝澤
    屢次催促其定期再度會勘乙事，亦置之不理。迨八十五年七月二十四日，中央氣
    象局陸續發佈中度颱風「葛樂禮」之海上及陸上颱風警報（第二號第一報至第五
    報），暴風圈將威脅全台灣大部分地區，相關報導並見諸各大媒體，甲○○、乙○○仍廢弛職務，未對其各自應管理之光復水門、土城水門進行維護、檢修、測
    試、備油（電），或通知承包廠商即台灣省水利局機械工程隊及其協力廠商派員
    前來辦理上開事宜；丙○○、丁○○身為第十工程處處長、工務課長，亦於颱風
    警報發佈後，未督促所屬就尚已完工驗收但尚未移交完成之各水門（含光復、土
    城水門）辦理上開事宜，以避免災害之發生。嗣因「葛樂禮」颱風於八十五年七
    月二十六日下午登陸屏東縣恆春地區後，同日晚間自台灣中部濁水溪口出海，故
    上述二座水門雖乏人管理維護、檢修操作，但因「葛樂禮」颱風並未侵襲台灣北
    部地區，而未釀成事端。惟旋強烈颱風「賀伯」於八十五年七月二十七日在北太
    平洋形成，預測將對台灣東部及北部地區產生重大威脅，並見諸各大媒體之報導
    ，中央氣象局並於同年七月二十九日上午十一時三十分發佈海上颱風警報（第三
    報第一號），又於同年七月二十九日晚間十一時二十分發佈海上、陸上颱風警報
    （第三號第五報），警戒區域為台灣北部、東北部及東部，嗣後於同年月三十日
    發佈之海上、陸上颱風警報均一再警示強烈颱風「賀伯」之行進方向及台灣北部
    風雨將逐漸增強（或正逐漸增強），丙○○、丁○○仍廢弛職務，未就右述事項
    預先妥擬緊急應變方案，且未進行瞭解各尚未移交完成之水門分別由何人負管理
    維護之責，各該負責管理人員是否均明瞭其工作任務，已否完成檢修維護排水閘
    門，有無停電、臨時故障之應變措施，尤未督促（導）或指示各該管理人員（包
    括甲○○、乙○○）加強各該水門（含光復水門、土城水門）之維護、檢修、測
    試、備油（電），或立即與承包廠商及協力廠商組成臨時任務編組，列表載明負
    責人員、各成員分工事項、聯絡電話等，以確保狂風豪雨時各該水門在外水位達
    到關閘門之標高時，得以順利關閉排水閘門，及於外水位降低時能順利開啟排水
    閘門；甲○○、乙○○亦未各自本於管理維護光復水門、土城水門之職責，採取
    同上因應措施。
  (四)嗣淡水河流域受「賀伯」颱風影響，自八十五年七月三十日開始有降雨之狀況，
    中央氣象局於三十一日上午九時三十五分、十一時五十分、十五時十分、十七時
    五十五分、二十一時十分先後發佈之海上、陸上颱風警報（第三報第十七、十八
    、十九、二十號）均連續警示「北部、東北部及中部山區已有豪雨出現，請嚴防
    山洪爆發」。詎丙○○、丁○○、甲○○、乙○○猶未對其應管理維護之已完工
    驗收但尚未移交之水門採取任何緊急處置措施，其中甲○○於八十五年七月三十
    一日上午十時三十分許至第十工程處設於四汴頭水門之工寮，十時四十五分許至
    ，前赴第十工程處板橋堤防一工區工務所，午餐後，於下午四時許至板一工務所
    附近堤防觀察大漢溪之外水位，至下午十六時四十分返回工務所，停留至下午十
    九時許，即離開板橋一工區工務所返家，於晚間二十時許抵達台北市○○路三四
    二巷二十一號四樓家中，而於晚間十二時許就寢，廢弛職務，遺忘其尚應注意其
    任工務所主任而未完成移交程序之光復水門內外水位狀況，以及於外水位（新店
    溪）達到五公尺時，應關閉該水門之排水閘門。丙○○、丁○○亦疏未盡督促指
    導之責，致光復水門於晚間二十二時許，外水位達到五‧一六公尺時，尚無人前
    往關閉排水閘門，而新店溪之洪水即已陸續自洞開之三個排水閘門倒灌入堤防內
    （新店溪之洪水係自二十時至二十一時之間，即外水位四‧四九公尺，內水位四
    ‧三九公尺之際，逐漸自排水閘門倒灌入堤防內），迨至晚間十一時許，在光復
    水門下游不遠處之江子翠水門執行防汛工作之工務所主任林峰旭向丁○○電話報
    告江子翠水門內外水位狀況，及排水閘門已以備用之汽油引擎啟動關閉等情，丁○○詢以「光復水門狀況如何」，林峰旭告以「該水門係甲○○負責，狀況不明
    」；丁○○始指示林峰旭就近前往查看光復水門有無關閉，林峰旭沿防汛道路步
    行至距光復水門約一百公尺處時，因水深已達腰部，無法繼續前進，乃折返江子
    翠水門工務所，並於八月一日凌晨零時十分許向民眾借電話報告上情，丁○○指
    示林峰旭在光復橋旁之小廟等待救生艇前來載往光復水門檢視排水閘門，並於凌
    晨零時三十分許打電話至甲○○家中告稱「光復水門未關，應想辦法」，甲○○
    乃打電話至台中縣豐原市○○街一三四巷三號找機械工程隊修理廠副工程司蔡炎
    生，告以「光復水門未關，可否叫人去關」，蔡炎生則建議甲○○委請隔壁負責
    江子翠水門之林峰旭前往關閉光復水門；另林峰旭在上開地點久候至凌晨二時三
    十分許，仍未見救生艇前來，又向民眾借電話向丁○○報告，奉指示留在原地等
    候救生艇載往光復水門，迨凌晨四時許，林峰旭見內水自光復橋方向流向江子翠
    ，始確定光復水門未關。計自八十五年七月三十一日晚間二十時至二十一時之間
    起，至八月一日凌晨三至四時止，因光復水門之排水閘門未關而自新店溪倒灌入
    堤防內之洪水量，計達一百五十一萬八千零十九立方公尺，流入台北縣板橋市光
    復里等地區江子翠及中和市中原里、福真里等地區。迨八月一日上午九時許，鄰
    近之江子翠水門四扇排水閘門開啟後，該地區淹水至八月一日上午十一時許始退
    去。
  (五)另乙○○亦廢弛職務，未於強烈颱風「賀伯」之海上、陸上颱風警報發佈後，主
    動檢修測試仍應由其管理維護之土城水門排水閘門開閉效能及靈活程度，及採取
    相關因應措施。迨八十五年七月三十一日上午十時許住都局北區工程處機電工務
    所派駐土城抽水站工地監工謝淳徹，見強烈「賀伯」颱風即將侵襲台灣北部地區
    ，並將帶來豪雨，猶未見列於該站防汛中心任務臨時編組表中負責操作排水閘門
    之土城市公所人員進駐，乃依表列聯絡電話打至土城市工務課長吳永正家中詢明
    原委，吳永正告以「水利局僅交付操控箱鑰匙二把，並未訓練操作人員，亦無經
    費，尚未完成移交手續」，謝淳徹乃又囑託其機電工務所同仁代為連繫第十工程
    處人員前來操作排水閘門，乙○○受第十工程處工務課長丁○○之指示，偕同第
    十工程處政風室主任林堅偉於當日下午十五時左右抵達土城水門，經由謝淳澈向
    土城抽水站儀控工程包商林聰銘借得開啟操控箱之鑰匙（按該操控箱之鑰匙係防
    洪三期各水門操控箱均可通用），即開始測試各排水閘門可否關閉及開啟，第一
    號操控箱於開啟電源時，立即跳電，無法操控；此際吳永正亦已抵達土城水門，
    並通知該課技士羅天送趕至，繼續會同測試第二、三號操控箱，均可順利關閉排
    水閘門及開啟，乃先行關閉第二、三號排水閘門，至開啟第四號操控箱時，發現
    電源指示燈雖亮，但操作儀表板之各項指示儀器，均無反應（第一、二、三、四
    號操控箱之順序，見檢察官八十五年八月六日上午及八月七日上午履勘筆錄所附
    現場圖及照片所示），乙○○表示欲回第十工程處聯繫技術師傅前來修理，而與
    林堅偉於同日下午約十六時許離去，離去前因外水位尚未達關閉排水閘門之標高
    ，且內水仍向外流出，乃將測試操控箱時所關閉之第二、三號排水閘門開啟。吳
    永正亦隨之離去，羅天送則留在原地等候修理師傅前來，約十餘分鐘後未見來人
    ，亦逕自離去。乙○○於下午十六時多返抵第十工程處後，先打電話至台灣省水
    利局機械工程隊修理廠（在台中市）欲洽工程司邱德宏前來修理，因是日停止上
    班而未洽獲；復向第十工程處處長室正工程司邱垂陽索得修理操控箱師傅林芳成
    之電話，洽妥後，於同日晚間十九時許，偕同第十工程處同仁羅國華、王澤宇及
    政風室主任林堅偉先赴台北縣板橋市○○路○段二十二巷二十號接載林芳成，再
    同車赴土城水門，約於十九時三十分許登上操控平台，見第一號操控箱之門板已
    被強風吹開，其內之儀表板亦被吹脫落，無法操控，乙○○未注意當時土城水門
    外水位已超過應關閉排水閘門之七‧二公尺（十九時之外水位為七‧一四公尺，
    二十時之外水位為七‧七公尺），且當時台灣電力公司尚正常供電中（至二十時
    二十三分五十七秒始斷電），竟未繼續操作第二、三號操控箱，以關閉第二、三
    號排水閘門，即逕以風力過大為詞，撤離土城水門，致該土城水門四扇排水閘門
    洞開，計自同日二十時二十分起，至八月一日凌晨四時許止，大漢溪之洪水倒灌
    進入堤防內共三百五十一萬八千六百八十立方公尺，洪水沿湳子溝及防汛道路傾
    洩而下，流至下游，除淹沒土城抽水站（於八十五年七月三十一日二十時二十分
    許水位九‧八五公尺，扣除一樓地板高程九‧六五公尺，已淹水０‧二公尺，淹
    及發電機蓄電池，必須關閉發電機停止抽水，嗣後被淹沒之高水位為一一‧九五
    公尺，扣得一樓地板高程，淹水高度為二‧三公尺）、四汴頭抽水站（至八十五
    年八月一日凌晨二時十五分時，淹水高程為七‧二公尺，而抽水機房地面高程為
    六‧七公尺，機房淹水高度為０‧五公尺，淹及發電機蓄電池，必須關閉發電機
    停止抽水；嗣後被淹沒之最高水位為八公尺，扣除抽水機房地面高程，淹水高度
    為一‧三公尺，抽水機房，致無法繼續抽水外，並淹及台北縣板橋市華中里等地
    區。
  (六)四汴頭水門之六個排水閘門於八十五年七月三十一日二十二時許全部關閉（因自
    同日晚間十九時許停電，故係以四汴頭抽水站內之發電機電力操作），迨至四汴
    頭水門外大漢溪水位於八十五年八月一日上午九時許降至低於內水位後，原應開
    啟排水閘門，以便淹水退流至大漢溪，解除四汴頭附近地區之嚴重淹水，而因該
    地停電中，無法以電力開啟水閘門，四汴頭抽水站內之發電機亦因浸泡水中而故
    障，不能發電，甲○○身為第十工程處板橋一工區工務主任兼四汴頭水門工務所
    主任，竟廢弛職務，未於防汛期間事先規劃停電時及發電機均故障時應如何操控
    四汴頭排水閘門之因應方案，或洽妥發電機組備用，遲至八月一日上午九時多抵
    達第十工程處時，始獲知四汴頭水門之排水閘門因停電而未能開啟，並自當時起
    才由第十工程處正工程司邱垂揚開始聯絡承包水門工程之協力廠商佑彬營造股份
    有限公司經理林太郎調借發電機，同時由承做排水閘門之協力廠商大將作工業股
    份有限公司電氣部經理侯益彪自同日中午十一時多以人工手搖操作方式開啟排水
    閘門，但至十七時許，僅開啟各扇排水閘門約十餘公分至二十公分，無助於積水
    之消退。至八月一日下午十七時許邱垂揚始洽得佑彬營造股份有限公司經理林太
    郎同意自桃園送發電機前來，迨發電機於晚間十九時許以卡車送達時，又因四汴
    頭水門附近淹水未退，無法靠近，而轉移至新海水門，開啟橫移式門後，進入堤
    外便道（堤外洪水已退，可以通行），繞行至四汴頭水門堤外，以吊車接駁發電
    機至堤防上，至同日晚間二十時四十分許始安裝發電機完畢，開啟第一扇排水閘
    門，遲至二十二時許始將六扇閘門一一開啟（均半開），使四汴頭水門附近地區
    之淹水，延至二十二時三十分方全部退去，延長水患成災之時間長達約十三個小
    時之久。
  (七)丙○○於右述中度颱風「葛樂禮」及強烈颱風「賀伯」來襲前，未策劃及監督所
    屬完成有關尚未移交之水門於防汛期間之應變方案，或協調相關單位人員成立任
    務編組，已難辭廢弛職務之咎於先；復於強烈颱風「賀伯」侵襲台灣北部地區，
    風勢漸強、雨勢漸大，防汛狀況趨於緊急之八十五年七月三十一日下午十六時許
    離開第十工程處，搭乘該處之ＧＴ－二五三七號公務吉普車，由司機彭雙火駕駛
    ，行經土城水門停留約四分鐘後，即逕由土城交流道駛上北部第二高速公路直接
    前往桃園縣楊梅鎮○○路探視其胞兄及嫂，停留約十餘分鐘，於同日晚間十八、
    九時許返抵桃園縣平鎮市○○路○段一七二號家中，囑司機彭雙火在其宅外等候
    ，停留至八月一日凌晨二、三時許始離家搭乘原車仍沿北部第二高速公路折返第
    十工程處，途中於下土城交流道時，因路面積水，彭雙火將車靠邊行駛，擦撞不
    明物體，故停留約十餘分鐘，延至凌晨三時三十分許始抵達第十工程處，使該處
    所擬訂實施之「八十五年防汛工作計畫書」無法按計劃內容執行（亦即該處防汛
    中心值日人員無法將颱風狀況隨時呈報處長即防汛總指揮丙○○，並由丙○○下
    達總動員令，命全處進入緊急狀態，通知所有防汛人員於規定時間前返處，向各
    組組長報到，及督促各組組長確實掌握、指揮該組人員辦理所交付之任務）；亦
    未能隨時掌握水門之關閉或開啟狀況，及因應強風、豪雨、電力中斷等因素造成
    之各種突發狀況，以指揮、調度、協調有關單位、人員排除障礙，減少災害發生
    之可能性，或降低災害所造成之損失程度，坐令光復水門無人操作關閉閘門、土
    城水門怠於保養檢修測試致遇障礙無法應變、四汴頭水門關閉後無法於外水位降
    低時開啟，或造成新店溪、大漢溪洪水倒灌，或使淹水災害時間延長，均釀成重
    大災害。
  (八)右述光復水門三扇閘門未關，造成新店溪洪水倒灌一百五十一萬八千零十九立方
    公尺；土城水門四扇未關，造成大漢溪洪水倒灌三百五十一萬八千六百八十立方
    公尺；加以同地區流域內同時間降雨量共計五百十七萬七千五百二十萬立方公尺
    ，而住都局北區工程處負責之尚未完工（或已完工尚未驗收）已裝設抽水機可以
    運轉之土城、四汴頭、江子翠抽水站於同時間之抽水量共計一百二十五萬八千九
    百五十立方公尺，造成台北縣板橋市、中和市、土城市如附圖所示範圍淹水量共
    達八百九十五萬六千二百立方公尺，面積共達八百零九公頃，其中板橋市淹水面
    積為七百二十點三公頃，範圍涵蓋華中里等四十六個里，淹水深度最深為四‧二
    公尺；中和市淹水面積為八十四點八公頃，淹水深度最深為三公尺；土城市淹水
    面積為二十一點九公頃，淹水深度最深為二公尺。所造成之災害損失如下：（一
    ）、農作物部分：蔬菜及果樹損害面積三四‧六八公頃，依損害面積百分之四十
    換算面積為一四公頃，損害金額約新台幣（下同）三百七十萬元。（二）、畜類
    ：豬隻死亡二千九百零九頭，損失金額一千一百六十三萬六千元；乳牛死亡六頭
    ，損失金額二十二萬四千元。（三）、淹水戶數一萬八千四百七十七戶。（四）
    、學校設施損失：縣立國中（新埔、中山、溪崑、板橋、海山）損失八百八十六
    萬二千九百八十元；縣立國小（江翠、文德、沙崙、中山、大觀、新埔、埔墘、
    莒光、國光）損失四千五百四十三萬二千八百六十七元。（五）、公共設施損失
    ：縣立體育場損失一千七百二十八萬六千二百三十一元；排水溝及路面坑洞七十
    二處；路樹全倒四十二株、半倒二百零五株，合計二百四十七株。（六）、災害
    補助：補助淹水戶財物損失一億一千二百六十六萬五千元（根據台北縣政府八十
    五年八月十日、十一日派員就淹水戶實地複查結果估計）。（七）、環境清潔損
    失：垃圾、污泥消除及消毒費用六千萬元（不含國軍支援與政府自有車輛及人力
    ）。以上損失計約二億四千八百餘萬元。案經臺灣板橋地方法院檢察署檢察官自
    動檢舉偵查起訴，因認被告丙○○、丁○○、甲○○、乙○○四人均犯刑法第一
    百三十條公務員廢弛職務釀成災害罪。
二、訊據上訴人即被告丙○○、丁○○、甲○○、乙○○等四人均堅決否認有何瀆職
    犯行，被告丙○○等四人分別辯稱如下：
  (一)被告丙○○辯稱：水門操作管理並非台灣省水利局第十工程處之職責，而係縣（
    市）政府或鄉（鎮、市）公所之職務範圍。（一）、台灣省水利局第十工程處人
    事服務手冊第二點組織編制與系統職掌第一項組織規程第二條規定：「承水利局
    局長之命，綜理處務，並指揮監督所屬員工。」，依據前開組織規程，水閘門之
    操作管理非屬被告丙○○之職掌範圍。（二）、水門之操作管理係縣（市）政府
    或鄉（鎮、市）公所之職務：１、台灣省水利局第十工程處分層負責明細表關於
    「河川與海堤管理」部分，須由縣（市）管理機關每年三月間主動會同省管理機
    關所屬工程處、有關鄉（鎮、市、區）公所及農田水利會詳實普遍檢查左列項目
    ：（１）流水變化情勢、河防建造物損壞情形及應予加強或改善之措施。（２）
    防汛、搶險之各種器材儲備情形。（３）各鄉（鎮、市、區）公所負責堆置於各
    堤防之土石料或混凝土塊情形。（４）堤防附屬建造物沿河進水閘、各圳渠閘門
    等之開閉效能靈活程度，與各該管單位人員連繫協調情形。而前項檢查如發現損
    壞、故障、土石料或混凝土塊數量堆置不足時，應由縣（市）管理機關通知有關
    單位或鄉（鎮、市、區）公所，每年四月底前分別修補完成，並報請查核。可知
    ，十工處係配合縣（市）管理機關為河川、海堤管理，而非該主管單位，另依上
    開十工處分層負責明細表工務課防汛工作欄之工作內容觀之，十工處主要係負責
    縣市鄉鎮辦理防汛、搶險等工作之指導及協助，未包括水閘門之操作管理。２、
    水利法施行細則第一百十九條規定：「排水系統規劃、設計、施工、養護及管理
    之負責人如左：（１）..。（２）市區排水為縣（市）政府、鄉（鎮、市）公所
    或直轄市政府工務局。....。」，市區排水係指「排除都市計畫法所稱市（鎮鄉計畫範圍內之雨水或污水」（水利法施行細則第六條參照）。至排水
    路、排水建造物及其附屬設施」。另該辦法第五條亦重申市區排水設施之維護管
    理機關為縣（市）政府或鄉（鎮、市、區）公所，同法第七條規定：「縣（市）
    主管機關辦理左列事項：（１）有關縣（市）排水設施維護管理計畫之訂定及執
    行事項。（２）有關縣（市）排水設施防汛、搶險事項。」，而該「管理機關或
    事業負責人對排水設施應劃分管理區指定專人負責養護巡視。前項養護巡視人員
    執行勤務時應依左列規定：（１）..。（２）.。（３）閘門之啟閉應隨時檢查
    ，遇有損壞或故障應迅予處理。（４）防汛期各排水設施應加強防護，並注意颱
    風、豪雨、地震及其他緊急情事，作適當之防備，如有災變，應迅予處理，並報
    請管理機關或事業負責人採取緊急措施。（５）閘門之關啟應注意下游之安全防
    護」等，亦為臺灣省排水設施維護管理辦法第十一條所明定。因此，排水設施（
    包括水門）之操作管理機關依上開法令規定應為各地縣（市）政府或鄉（鎮、市
    、區）公所。３、本於水利法第十條之授權而訂定的台灣省河川管理規則第二十
    條第一項規定：「縣（市）管理機關對轄區內各河川，應於每年三月間會同省管
    理機關所屬工程處，有關鄉（鎮、市、區）公所及農田水利會詳實普遍檢查，其
    檢查項目如左：（１）流水變化情勢、河防建造物損壞情形及應予加強或改善之
    措施。（２）...。（３）..。（４）堤防附屬建造物沿河進水閘、各圳渠閘門
    等之開閉效能靈活程度，與各該管單位人員連繫協調情形。」及第二十二條：「
    在防汛期間縣（市）管理機關應按鄉（鎮、市、區）公所所轄河川範圍，分別組
    織防汛搶修隊（以下簡稱搶修隊）；隊置隊長一人，由鄉（鎮、市、區）長兼任
    ，副隊長二人由建設課長及警察分駐所所長兼任，下設通訊、防救、總務三組，
    並得參酌當地人口及堤防長度分設若干班。各組任務如左：（１）、通訊組：負
    責通訊聯絡災情報告等事宜。（２）、防救組：負責堤防、防洪牆、護岸之巡視
    ，排水門及抽水站之操作管理、防救搶修技術之指導事宜。（３）、總務組：負
    責材料、運輸、交通、醫護及給養等事宜。第二十四條：「縣（市）轄區內堤防
    、防洪牆、護岸之維護及災害搶救事宜，由縣（市）管理機關主辦，並受省管理
    機關及其所屬工程處之指導協助」。均明確規定縣（市）管理機關每年應詳實檢
    查各排水閘門之開關效能靈活程度，並負責排水閘門之操作管理及維護，不因水
    門移交與否而異其操作管理單位。二、土城、光復二水門已完成實質移交：（一
    ）、土城、光復二水門，省水利局十工處，已完成其應盡的移交程序，後續行政
    事務之未完了，例如：縣政府移交清冊之蓋印歸還或水門安全設施之加強等等，
    並不礙上開二水門業已實質移交於縣政府之事實，且縣政府主管機關應依前開台
    灣省河川管理規則，水利法施行細則暨台灣省排水設施維護管理辦法等規定負責
    水門操作管理。（二）、土城水門移交經過：１、八十五年三月廿七日省水利局
    第十工程處由乙○○代表暨機械工程隊與台北縣政府（由許勝澤先生代表）、土
    城市公所（由羅天送先生代表）會勘於土城水門現場，省水利局第十工程處除現
    場示範操作，儀器一切正常外，並將工作及水門鑰匙等點交予縣府人員，完成實
    質移交手續，此有土城水門工程移交紀錄可稽。惟該公所人員羅天送現場表示：
    「在八十五年度尚未編列經費及人員，要等八十六年預算編了才接管」，故乙○○在移交紀錄上記載：「土城水門四月一日起至六月底前暫交由土城市公所操作
    維護，待八十六年度起，市公所已編列經費人員再正式移交」，並以第十工程處
    八十五年水十工字第二二五五號函檢送移交紀錄暨移交清冊正本予台北縣政府用
    印，副本予土城市公所，經台北縣政府許勝澤簽擬「擬於正式移交給土城市公所
    後，再行用印，本件存參」，土城市公所羅天送簽擬：「１、本案已於八十六年
    度預算編列管理人員經費。２、呈閱後存查。」，均未對土城水門移交紀錄上之
    記載為異議，因此自八十五年七月一日起（即八十六年度起），土城水門即應依
    該移交紀錄上之記載正式移交于台北縣政府暨土城市公所，該公所辯稱無人員、
    經費等而不履行其應盡之操作管理水門義務，實無足取。２、另據，板橋地方法
    院檢察署八月十五日上午九時四十分訊問筆錄第二二一頁，住都局北工處機電工
    務所約僱助理工程員謝淳澈稱：「葛樂禮來之前，蔣主任要我報土城抽水站防汛
    中心編組人員名單，我打電話問土城市公所，找吳永正，吳說公所有成立防災小
    組，他是組長，他們工務課一名技士說羅天送有保管水門鑰匙，我問水門誰負責
    ，技士說羅天送，當時羅天送不在，我就把吳永正、羅天送名字報給蔣主任彙整
    」。因此，土城抽水站防汛中心任務臨時編組表即明列土城市公所工務課吳永正
    負責督導統籌人員調派，羅天送負責水利閘門操作。３、且同日訊問筆錄檢察官
    續問謝淳澈：「吳與羅接到公文有無連繫？」，謝答：「沒有」等，足可證吳永
    正及羅天送當時亦不否認其等應負操作管理該水門之責。詎賀伯颱風肆虐造成板
    橋水災後即以移交清冊尚未用印，水門尚未接管等行政上程序為藉口。（三）、
    光復水門移交經過：１、按光復水門於八十四年一月七日完工，同年七月廿一日
    由省水利局複驗合格，並於八十五年四月十八日由十工處甲○○暨水利局機械工
    程隊及台北縣政府工務局許京生會勘現場，操作水門儀器一切正常，完成實質移
    交程序。詎縣府人員竟以安全措施未臻完善，即水門防汛橋欄杆與水門墩柱有一
    間隙，須加設安全欄杆為由而拒絕接管。２、由安全設施一覽表可知，安全設施
    之增設屬通案，非光復水門所獨有。華江水門及西盛水門（一）（二）亦有相同
    尺寸的安全欄杆設計，但在現場點交及操作均合乎規定下，除額外要求加強護欄
    ，同一市公所接管華江及西盛（一）（二）水門，唯獨對光復水門提出異議，顯
    令監工單位十工處無所適從，實非合法。因此，省水利局十工處與台北縣政府既
    已現場會勘，操作水門儀器一切正常，自不因板橋市公所嗣後以任何非關水門操
    作之理由為藉口推翻光復水門已移交的事實。三、被告丙○○雖未於賀伯颱風襲
    台期間，依防汛工作計劃書形式上下達總動員令，但實質上省水利局十工處大部
    分人員於颱風當天均至第十工程處報到執行業務。其自八十五年七月三十一日至
    八月一日之行程如下：（一）、八十五年七月三十一日至八月一日，強烈颱風賀
    伯襲台，台北縣各機關停止上班、上課二天，被告丙○○仍於七月三十一日早上
    七點半即至辦公室，直至下午四點左右，始離開辦公室至土城、四汴頭各水門巡
    視。離處前甚且交待鎮日於辦公室指揮督導之同案被告工務課課長丁○○隨時掌
    握狀況，立即回報，且「有任何事可以電話找我」。（二）、後因兄嫂重病，遂
    直接開往楊梅秀才路探望，再回平鎮市○○路家吃葯休息以平高血壓箇疾。在家
    中休息期間，不斷以電話指揮督導十工處業務，隨時與辦公室保持連繫，未嘗絲
    毫怠惰職務，此有丙○○家中電話（０三）0000000，七月三十一日晚八
    點二十七分至九點半紀錄可稽，總計十三通，通話時間約三十五分。（三）、在
    此期間，由十工處辦公室打至丙○○家中的電話計五通，通話時間約五分鐘。因
    此，不惟工務課課長丁○○可與丙○○直接連繫業務，且處長室正工程司邱垂楊
    暨當日值班人員劉金亦可接受丙○○之指揮督導。（四）、當夜凌晨丙○○自家
    中前往辦公處途中，因行動電話通訊不良，乃續打公用電話指揮督導，深夜一點
    左右即至台北，詎受困於各聯外道路淹水，直至凌晨三點半始順利進入辦公處。
    丙○○之司機彭雙火於檢察官偵訊時稱：「到了八十五年八月一日凌晨二、三點
    他又上我的車往龍岡上北二高，直接開回處裏大約是八十五年八月一日凌晨三點
    」云云，關於丙○○離開家中的時間，顯係該司機記憶有誤，因為從桃園至台北
    板橋，在風強雨急之夜，參考起訴書第八頁第七點第十行以下稱：「途中於下土
    城交流道時，因路面積水，彭雙火將車靠邊行駛，擦撞不明物體，故停留約十餘
    分鐘」等語，一個多小時的時間是無法從桃園至板橋。綜上所述，被告丙○○於
    颱風來襲當夜，形式上雖未鎮守辦公室，徵諸上開事實，實質上被告丙○○未嘗
    絲毫怠惰職務，顯無廢弛職務、怠忽職守可言。（五）、另依台灣省水利局第十
    工程處編製的八十五年防汛工作計劃書，被告丙○○為防汛中心總指揮，「在颱
    風警報發佈且警戒區域為北部地區，已宣布停止上班時，工程處同仁應留在家中
    待命，俟處長下達動員令接獲防汛值日人員通知後應即刻前往工程處，並在規定
    時間前到達，向任務編組組長報到並簽到」，被告丙○○雖未於賀伯颱風襲台期
    間，依防汛工作計劃書形式上下達總動員令，但實質上省水利局十工處大部分人
    員於颱風當天均曾至第十工程處報到並簽到，足認被告丙○○在形式上雖未下達
    總動員令，不礙十工處人員依前開防汛工作計劃書之計劃內容執行業務。四、被
    告在主觀上欠缺廢弛職務之故意，且對釀成災害亦無認知。（一）、刑法以處罰
    故意行為為原則，例外於法有明文規定時始罰及過失。刑法第十二條第二項規定
    ：「過失行為之處罰，以有特別規定者，為限」。同法第一百三十條規定：「公
    務員廢弛職務釀成災害者，處三年以上十年以下有期徒刑」，並未明文規定過失
    行為應予處罰，至起訴書第二十五頁倒數第二行所引司法院廿九年院字第二０九
    五號解釋意旨：「某縣舊監，任聽犯人在監獄炊釁中有死刑犯乘無人時吸煙，紙
    屑點燃編織草帽稻草，焚燒監房。因門窄小，未及盡行趨避，致燒斃監犯多名，
    不得謂非災害該監管獄員看守，廢弛職務，與其災害之發生，如具有相當因果關
    係，即應成立刑法第一三○條之罪。」及引「韓忠謨著『刑法各論』第六二頁：
    「又本罪之要旨，在於公務員怠忽職務因而欠缺避免災害所需之作為，故具有不
    作為犯之性質，惟以引起不預見之災害為必要耳，又其行為達於有意引起災害之
    程度，當構成其他罪責，非本罪所能包括。」云云，皆係重於因果關係之探討，
    而未言及故意、過失。（二）、據學者甘添貴所著「刑法各論（上）」第八十五
    頁以下：「刑法第一百三十條公務員廢弛職務釀成災害罪，係處罰故意犯，即公
    務員須故意廢弛職務，始能成罪。倘因過失廢弛職務，致釀成災害者，因本罪不
    處罰過失犯之規定，自難以本罪律之。本來，易致災害之職務甚夥，諸如檢疫、
    水利消防、營建或交通等，動輒攸關公共安全，公務員理應盡其職責，不容怠忽
    。倘因故意或過失；致廢弛職務，釀成災害，即應嚴罰，以促其盡忠職守。惟因
    此等職務，類多千緒萬端，事繁責重，如因稍有疏忽，即以本罪相繩，則該公務
    員勢必疲於奔命，不僅日夜寢食難安，且將無人敢於從事該職務，是故，須因故
    意廢弛職務，釀成災害者，始能依本罪論科」。（三）、學者蔡墩銘在其「刑法
    各論（上）」第五七七頁以下亦認：「本罪之成立，行為人須有廢弛職務之故意
    （意思），行為人須認識其未盡其應盡之職務，並以廢弛職務之意欲不為一定之
    作為」始足成罪。（四）、按刑法第一百三十條之罪，無論是從其立法方式，或
    學者見解，均知本條是一般故意犯罪之類型，行為人對於廢弛職務之部分必須有
    所認知，對釀成災害的部分亦須有所認知。此在台中衛爾康西餐廳大火之地院判
    決中，亦明揭斯旨。查八十四年二月中，台中市衛爾康西餐廳發生大火，造成六
    十四人死，行為人主觀上非僅過失即成罪，須對廢弛職務及釀成災害罪之結果均
    有所故意認知。換言之，行為人主觀上須為故意。然而綜觀本案事實，難認被告
    丙○○、丁○○其主觀上有何故意廢弛職務致釀成災害之認知。綜上所述，關於
    廢弛職務釀成災害罪，所謂廢弛職務的「職務」，必須具體認定，難有一個抽象
    標準，但是無論如何，要從整個立法目的及立法內容來注意其職務目的。事實上
    法令既未明文課予被告丙○○有「啟閉水門」之責（相反的，法令規定地方政府
    為開關水門的權責機關），則無論地方政府是否正式接管系爭二水門，被告丙○○並無權責去「啟閉水門」。而無此權責即無此義務，更遑論廢弛職務之指摘。
    五、水門之操作管理與水災間無因果關係，必須證明行為人廢弛職務與釀成災害
    間之因果關係係「單一不可或缺」。（一）、據起訴書第七頁第三行以下稱：「
    乙○○未注意當時土城水門外水位已超過應關閉排水閘門之七．二公尺（十九時
    之外水位為七．一四公尺，二十時之外水位為七．七公尺）致洪水沿湳子溝及防
    汛道路傾洩而下，流至下游，除淹沒土城抽水站（於八十五年七月三十一日二十
    時二十分許水位九．八五公尺）」等可知，七月三十一日晚八時土城水門的外水
    位約為七．七公尺，而內水位為九．八五公尺，足證是雨量太大及抽水站設計不
    當無法發揮功能，造成內水先淹，而非外水倒灌，因此，乙○○在八十五年八月
    六日下午於檢察官偵訊時稱：「離開（土城水門）時，水是由土城市往大漢溪流
    」為真實，況此時亦不能關水門，否則內水無法排出，是公訴人並未證明土城水
    門未關係導致大漢溪河水倒灌之原因。（二）、再查，此次賀伯颱風襲台所致之
    板橋水患，依八十五年八月二十日行政院經濟建設委員會所擬對「賀伯颱風災害
    檢討報告（草案）」第四頁以下，可知原因有五點：１、山區降雨量大，超過五
    ００公釐，大漢溪、新店溪及淡水河各測站水位均超過警戒水位。２、土城抽水
    站未配合水門同步完成，使控制水門開閉之操控系統未能設置於抽水站內，與抽
    水機控制系統同步運轉。颱風時，設於水門上之操控系統因停電又無備用電源而
    無法操作，延誤水門關閉時機，造成水患。３、土城及光復水門均於八十四年七
    月完工驗收，臺灣省水利局依「臺灣省河川管理規則」第八條規定，移請台北縣
    政府接管。前者土城市公所於八十五年三月同意接收鑰匙，待八十六年度正式編
    列預算再接管；後者台北縣政府以安全措施未完善，拒絕接管。水門管理交接一
    再拖延，權責不清，而疏於管理，致無法正常操作。４、板橋市垃圾山位於大漢
    溪河道內，且位於土城水門正前方，該處設計堤距為五二０公尺，垃圾山占約一
    七０公尺，排洪斷面縮減，使外洪水位抬高，洪水順勢流入市區，導致淹水（參
    見行政院經濟建設委員會擬具「賀伯颱風災害檢附報告（草案）」第四－五頁）
    。至光復水門外水位因地鐵施工圍堰使河道深槽通水斷面縮減，由原來二六０公
    尺減少為九０公尺，造成光復水門抬高外水位致板橋地區淹水。故可明確判斷如
    無圍堰之阻礙水流，光復水門未關尚不致有水流倒灌之現象。５、台北縣政府八
    十四、八十五年度均未依據「台灣省河川管理規則」第三十二條規定編列預算辦
    理防汛演習，民眾防洪意識不高，縣府對洪患搶救、搶險等應變能力稍差，致無
    法有效減低淹水災情。綜上所述，板橋水患成因非特只有水門管理問題而已。（
    三）、因此，倘若鈞院對未關水門之相關失職人員為懲處，則抽水站未完工之應
    負責官員；任令垃圾山坐大致縮減大漢溪河道之人員等亦均須對此次板橋水患負
    同一責任，則上述相關人等均為刑法第一百三十條廢職釀災罪的共同正犯，如此
    一來，公務員動輒得咎，株連甚廣，實非本條立法意旨。故行為人廢弛職務與釀
    成災害罪間之因果關係應證明係「單一不可或缺」之原因，始具因果關係。總而
    言之，被告丙○○在客觀上既無廢弛職務之行為，主觀上復無廢弛職務之故意，
    而土城、光復二水門於賀伯颱風襲台期間未關閉復與板橋水患間未具因果關係，
    是被告顯不該當於刑法第一百三十條之廢職釀災罪。六、公訴人所指土城水門進
    水時間有誤，且土城、四汴頭抽水站，因淹水波及發電機而停止抽水與土城水門
    未關無因果關係：（一）、據起訴書第七頁第五點第一行以下稱：「（乙○○等
    人）約於十九時三十分許登上操控平台，見第一號操控箱之門板已被強風吹開，
    其內之儀表板亦被吹脫落，無法操控，乙○○未注意當時土城水門外水位已超過
    應關閉排水閘門之七‧二公尺（十九時之外水位為七‧一四公尺，二十時之外水
    位為七．七公尺），且當時台灣電力公司尚正常供電中（至二十時二十三分五十
    七秒始斷電），竟未繼續操作第二、三號操控箱，以關閉第二、三號排水閘門，
    即逕以風力過大為詞，撤離土城水門，致該土城水門四扇排水閘門洞開，計算同
    日二十時二十分起，至八月一日凌晨四時許止，大漢溪之洪水倒灌進入堤防內共
    三百五十一萬八千六百八十立方公尺，洪水沿湳子溝及防汛道路傾洩而下，流至
    下游，除淹沒土城抽水站（於八十五年七月二十一日二十時二十分許水位九‧八
    五公尺，扣除一樓地板高程九‧六五公尺，已淹水０‧二公尺，淹及發電機蓄電
    池，必須關閉發電機停止抽水，嗣後被淹沒之高水位為一一‧九五公尺，扣除一
    樓地板高程，淹水高度為二．三公尺）」等可茲疑義者申敘如后：（一）檢察官
    認為七月三十一日晚八時土城水門之外水位為七‧七公尺（參起訴書第七頁第四
    行），而八時二十分許內水位為九‧八五公尺（參起訴書第七頁第十行），既然
    此時內水位比外水位高，怎麼可能據此認定八時十分許係土城水門開始進水的時
    間（參起訴書第十八頁第（六）點第四行）？又上述起訴書所認定之事實，顯可
    證土城抽水站之淹水停用是因內水淹及發電機而致，而非水門未關致外水進入所
    致，蓋當夜晚八時二十分許據前開起訴書所述外水位尚比內水位低。（二）、乙○○在八月六日下午於板橋地方法院檢察署之偵訊筆錄所稱：「（七月三十一日
    晚八時（離開土城水門）時，水是由土城市往大漢溪流」應為真實，換言之，七
    月三十一日晚八時許土城水門尚未開始進水。該水門進水之時間應以十工處提出
    之「賀伯颱風光復及土城水門流入量計算說明書」所估計之進水時間晚間十時以
    後較為可信。（三）、公訴人於起訴書第七頁第五點第六行逕行指摘乙○○「以
    風力過大為詞，未操作第二、三號操控箱而撤離土城水門，致該土城水門四扇排
    水閘門洞開」云云，忽略在內水比外水高之狀況下，驟將閘門放下，堤後內水將
    因無渲洩管道，勢必造成更大災害之事實。（四）、起訴書第二十三頁第６點第
    二行稱：「四汴頭抽水站於同日晚間二十時三十分水位即急漲至三‧五公尺，二
    十一時三十分水位及急漲至六公尺，嗣後持續上漲等情」、「是因土城水門未關
    ，致大漢溪洪水倒灌入堤內，使抽水站機房之發電機遭淹及而停止發電抽水，與
    被告等之廢弛職務亦有相當因果關係」（參起訴書第二十三頁第６點第十行以下
    ）云云。惟查，四汴頭水門之六個排水閘門於八十五年七月三十一日十時許全部
    關閉（如起訴書第七頁第六點第一行所言），而四汴頭水門全部關閉操作時間約
    需九０分，則該水門操作關閉至少應於當夜八時三０分前即已開始。由於該水門
    關閉，內水無法排除，則內水升高顯可想像。並非是土城水門未關致四汴頭抽水
    站內水急遽升高所致。因此，四汴頭抽水站停止抽水之因顯與土城水門未關無因
    果關係。
  (二)被告丁○○辯稱：一、被告丁○○並無廢弛職務之行為：（一）、被告在法定職
    務上並無預防或遏止之義務。被告丁○○係台灣省水利局第十工程處工務課課長
    ，依該局人事服務手冊第貳部分組織編制與系統職掌第一項組織規程第三條規定
    ，係負責掌理：「工程之勘測、設計、工務、監工及工程用地等事項。」，水閘
    門之操作管理顯非被告之職權。另依台灣省河川管理規則第二十二條第二項規定
    ：「在防汛期間縣（市）管理機關應按鄉（鎮、市、區）公所所轄河川範圍，分
    別組織防汛搶修隊。．．．下設通訊、防救、總務三組．．．二、防救組：負責
    堤防、防洪牆、護岸之巡視，排水門及抽水站之操作管理，．．．。」，及第二
    十四條之規定：「縣（市）轄區內堤防、防洪牆、護岸之維護及災害之搶救事宜
    ，由縣（市）管理機關主辦，並受省管理機關其所屬工程處之指導協助。」，均
    已明文規定防汛期間排水門及抽水站之操作管理及災害之搶救，係由縣（市）管
    理機關負責；而被告所屬之第十工程處工務課係屬省管理機關單位，職掌之業務
    雖有「防汛工作」之項目，但該項目所列職務，並不包括直接操作管理排水門及
    抽水站，以及實施災害搶救等工作，因此被告就系爭「賀伯」颱風造成之災害結
    果，於法定職務上實不負有預防或遏止之義務，更遑論有所謂廢弛職務之行為。
    （二）、光復、土城二水門已移交予台北縣政府接管。光復、土城二水門於八十
    四年八月間完成竣工驗收手續後，第十工程處即依臺灣省河川管理規則第八條：
    「省管理機關經辦完工之河防建築物，應列冊並附圖移交縣（市）管理機關接管
    」之規定，分別於八十五年四月十八日及同年三月二十七日完成操作之試驗並移
    交予台北縣政府。嗣台北縣政府相關單位雖違背公務員服務法第七條：「公務員
    執行職務，應力求切實，不得畏難規避，互相推諉，或無故稽延。」之規定，拒
    絕接管系爭光復、土城二水門，致第十工程處負責監造系爭光復、土城二水門工
    程之原任工務所主任繼續辦理責成台北縣政府相關單位接管之後續業務，惟自未
    能據以逕謂第十工程處之相關人員應依前開臺灣省河川管理規則第二十二、二十
    四條之規定，於防汛期間負有實施排水門操作管理之義務。第十工程處之人員具
    備土木工程專業知識，主要職務係辦理工程招標、監工及考核等業務，並不負管
    理操作系爭光復、土城二座已完成驗收移交之水門之義務。其餘與前述第壹部分
    被告丙○○之辯解第二點相同。（三）、光復、土城二水門未關閉並非釀成災害
    之單一原因，欠缺相當因果關係。１、依最高法院民刑事庭會議二十四年七月總
    會決議：「本條（按指刑法第十五）所謂防止義務，其範圍如左：．．．二、『
    能防止而不防止者』，採主觀說，以本人能力為標準。」。惟查，系爭「賀伯」
    颱風對台北地區造成重大災害之原因，依行政院經濟建設委員會提出之「賀伯颱
    風災害檢討報告」之內容壹、一、所列之原因及行政院政務委員馬英九提出之「
    賀伯颱風災情檢討及復建報告摘要」陸、二、(二)、１之檢討內容，足見本件災
    害，並非由光復、土城二水門未能及時關閉之單一原因所致，故就系爭「賀伯」
    颱風所釀成之災害結果，實非被告所屬之第十工程處工務課所能獨力防止。其餘
    與前述第壹部分被告丙○○之辯解第六點相同。２、依最高法院六十九年台上字
    第二０九０號判決意旨：「所謂因果關係，乃指行為與結果間所存在之客觀相當
    因果關係而言。即依經驗法則，綜合行為當時所存在之一切事實，為客觀之事後
    審查，認為在一般情形下，有此環境，有此行為之同一條件，均可發生同一之結
    果者，則該條件即為發生結果之相當條件，行為與結果間乃有因果關係。反之若
    在一般情形下，有此同一條件存在，而依客觀之觀察，認為不必皆發生此結果者
    ，則該條件與結果並不相當，不過為偶然之事實而已，其行為與結果間自無因果
    關係可言」。惟查，依前開行政院經濟建設委員會提出之「賀伯颱風災害檢討報
    告」及行政院政務委員馬英九提出之「賀伯颱風災情檢討及復建報告摘要」，可
    知「賀伯」颱風造成台北地區淹水之災害，並非光復、土城二水門未能關閉之單
    一原因所致，公訴人豈能於缺乏其它足以證明「賀伯」颱風造成台北地區淹水之
    災害，全然係因系爭光復、土城二水門未能關閉所致之具體證據，意即無法證明
    於一般情形下，光復、土城二水門未能關閉，必將釀成「賀伯」颱風所造成之災
    害結果，兩者間具有相當因果關係之情形下，即指摘被告及其他第十工程處之員
    工應就「賀伯」颱風造成之災害負瀆職罪責？則兩者間既無相當因果關係，自難
    令被告負廢弛職務釀成災害罪責。（四）、政府機關講求分層負責，土城、光復
    二水門應由工務所主任依具體情形採取必要措施。第十工程處依法興建之河防建
    築物，於尚未完工或接管作業未完成前，均由擔任各該河防建築物之工務所主任
    負責指導及協助，則光復、土城二水門之現場指導及協助事務，自應由原任該二
    水門之工務所主任隨時依具體情形採取必要之措施，實難將該二水門原工務主任
    有無視情況聯絡承包廠商及協力廠商派員到場操作排水閘門之現場實際作業責任
    ，均令非負責現場指揮協助及未於各水門現場之被告承擔，何況，被告於「賀伯
    」颱風侵襲期間，已依「八十五年防汛工作計畫書」編派之任務進駐第十工程處
    ，並依組內成員之回報情況，為適當之指揮調派及處置，實無廢弛職務之行為。
    （五）、被告丁○○依前開「防汛工作計劃書」係身負協助防汛總指揮及督導河
    海堤巡防、搶險及災害損失調查等工作。其在賀伯颱風來襲期間，非但從八十五
    年七月三十一日早上七點半至八月一日下午六點全程鎮守於省水利局第十工程處
    辦公督導，而且明知光復、土城二水門業已由省水利局第十工程處實質移交予縣
    （市）政府及板橋、土城市公所，仍於七月三十一日前多次口頭及電話指示甲○○、乙○○須以協助之立場注意操作管理業已移交之該二水門。復於七月三十一
    日早上本於丙○○七月三十日處務會議之指示，以電話指示位於四汴頭工務所電
    話0000000之甲○○注意光復水門，此有十工處電話紀錄可稽，共計三通
    ，通話時間約三分鐘，並口頭指示乙○○巡視土城水門。另對已施工完畢未驗收
    完成的新海、江翠、塔寮坑暨施工中之四汴頭水門，於七月三十一日八時上班時
    簽擬略以「.... 承商機工隊均不駐在工地，因此該四水門之操作，擬責由原工
    務所主任連絡機工隊或其協力廠商派員負責操作，各工務所主任隨時掌握狀況，
    負責在現場應辦處理」，並由處長即被告丙○○於上午八時三十分批示「如擬」
    之臺灣省水利局第十工程處公文簽註單，足證被告丁○○無論對未施工完畢（如
    四汴頭水門）或已施工完畢尚未驗收者（如新海水門）或施工完畢、驗收完成且
    已移交之各水門（如：本案光復、土城二水門）均予以關心注意。詎甲○○於賀
    伯颱風來襲當夜並未至光復水門巡視管理，是以自無該水門之相關狀況回報鎮守
    於辦公處之丁○○，因此丁○○據以推定光復水門之操作管理一切正常，亦屬合
    乎事理之推斷，既難據此認定被告丁○○暨丙○○對光復水門之操作管理有何疏
    失之處。當鎮守江翠水門之工程員林峰旭於當夜十點半回報丁○○稱：「內水正
    在漲」時，丁○○迅即指示林某巡視光復水門，然因風雨過大，積水盈尺，無法
    涉水通過，而消防隊救生艇又遲遲未至，致延誤關閉該水門的時機。綜上所述，
    丁○○顯已盡其職務之所能，無廢弛職務之情事。二、被告並無廢弛職務之故意
    ：刑法第十二條規定：「行為非出於故意或過失者，不罰。過失行為之處罰，以
    有特別規定者為限」，又最高法院二十九年上字第二七七六號判例意旨：「刑法
    第十五條第一項規定，係指消極行為之犯罪與積極行為之犯罪，在法律上有同一
    之效果，並非對於犯罪行為之意思要件特設例外規定，故該項行為，縱令客觀上
    係違反法律上之防止義務，如行為人主觀上並無犯罪故意，除應論過失犯者外，
    仍不成立犯罪」。惟查，公訴人在無其他證據足資證明被告有故意釀成災害之意
    思之情形下，僅以被告於會簽第十工程處調查課編製之「八十五年防汛工作計畫
    書」未加註系爭光復、土城二座所謂尚未移交接管之排水閘門應如何操作管理、
    檢修維護之意見，即謂被告就本身職掌事項有輕忽草率之情，而指摘被告業已觸
    犯無特別規定處罰過失犯之刑法第一三０條廢弛職務釀成災害罪，完全抹煞被告
    於系爭「賀伯」颱風來襲期間全程於第十工程處執行任務之努力，且科被告負擔
    非屬職務範圍之責任，實已悖離「罪刑法定原則」。其餘與第壹部分被告丙○○
    之辯解第四點相同。
  (三)被告乙○○辯稱：一、被告乙○○僅係土城水門之監修協辦人，並非負責人。（
    一）、所謂「於移交未完成前之後續事務，監修協辦人亦需負責繼續辦理」之依
    據為何？被告受土城水門工務所主任吳錦堂之指揮，何以吳錦堂不需負責，而令
    被告負責？（二）、被告丙○○於檢察官偵訊時，經檢察官訊以：「你有無指示
    在颱風期間對已完工驗收還未移交完成的水門要由何人負責管理維護？」「有無
    下條子或其他証據？」時，答稱：「直接指揮是工務課，下條子發命令都是由工
    務課長發的」云云，而工務課長丁○○於八十五年七月三十一日之公文簽註單明
    表示：「．．．該四水門之操作擬責由原各工務所主任連絡機工隊或其協力廠商
    派員負責操作，各工務所主任需隨時掌握狀況，負責在現場應辦處理」，「土城
    二工區臨時圍椻擬由土城二工區乙○○主任負責，派員隨時巡視水位變化情形作
    應變措施，其隨時將情形回報。可知，被告所應負責者為土城二工區臨時圍椻，
    非土城水門，甚為清楚。丁○○、丙○○何以與土城水門有關之原工區負責人吳
    錦堂一致反於該簽註單所載之事實，而認土城水門應由被告負責？（三）、防汛
    期間被告之責任區為三峽河之巡防搶險，非大漢溪，此有八十五年度防汛工作計
    畫書可稽。而水門係包括在河堤巡防範圍內，何以位於大漢溪之土城水門係由被
    告負責？（四）、土城水門雖由被告辦理移交，但不能以此遽認被告為土城水門
    之負責人，依台灣省水利局工務處理要點第十六條規定，工程移交由主辦工程處
    為之，亦即，移交責任應由工程處負責，而非工程處轄下之工務所。至於工程處
    欲指派何人為之，應由工程處決定，其非不可指定原非監督施工之人辦理。而被
    告辦理土城水門之移交，係由吳錦堂指示被告代為辦理。雖台北縣水利課之承辦
    人許勝澤謂有關土城水門移交相關事宜仍洽被告辦理云云，亦不能以此推論被告
    為土城水門負責人，因許勝澤並非第十工程處之人員，對第十工程處之編制並不
    了解，其可能誤認被告為土城水門之負責人，而與被告連繫。（五）、本案爭點
    在於台灣省水利局第十工程處有無賦予被告乙○○維修土城水門之職，若無，則
    不能認被告乙○○有廢弛職務之情事。就此，被告之辯護人曾於八十五年十月二
    十三日當庭詰問丁○○：「何以其他水門需由工務所主任負責，土城水門卻需由
    監修協辦人負責？法令依據何在？」，被告丁○○則無法說明，惟依其意，似係
    認吳錦堂兼任基隆新山水庫工務所主任而駐在新山水庫工務所，被告乙○○既為
    土城二工區工務所主任又兼土城水門監修協辦人且工務所設於同一處之故。惟該
    理由若非丁○○故意為吳錦堂卸責，即係不明「職務」與「業務」係不同概念所
    致。按一個人可身兼數單位之職務，但不能認其所兼任職務之數單位之業務，即
    為歸併。例如副總統連戰雖兼任行政院院長，但不能因此即認行政院之業務即歸
    併為總統府之業務。而土城水門工務所、土城一工區工務所、土城二工區工務所
    雖在同一地點辦公，縱被告乙○○身兼數職，亦不能因此而認土城水門之業務即
    歸併為土城二工區之業務。因此，本案若認水門之操作維修係屬水利局之業務，
    則土城水門是否需由被告乙○○負責，除需工務課下令由土城水門工務所負責外
    ，尚需視工務課有無將土城水門之業務歸併於土城二工區工務所，或有無命令被
    告暫代吳錦堂之職務？事實上工務課均無命令。既無命令，被告乙○○即無該職
    務，而無本案所指犯行至明。二、土城水門已完成移交。台灣省水利局機工隊已
    將二把鑰匙交給土城市公所，雖未正式辦理移交，但不得謂為無移交。羅天送既
    謂：「待八十六年度起市公所編列經費、人員再正式移交」，並接受二把水門鑰
    匙，則被告於移交紀錄記載：「土城水門四月一日起至六月底前暫交由土城市公
    所操作維護，待八十六年度起（即八十五年七月一日編列八十六年度預算日起）
    ，市公所已編列經費人員再正式移交」，何來於事後逕自作成移交紀錄之有？三
    、被告並非擅自撤離水門，而係政風室主任林堅偉為了同仁之生命安全而下令撤
    離。依被告之記憶，林堅偉於偵訊時，初仍表示係其命令撤退，嗣則改稱「建議
    」撤退。四、台灣電力公司所函覆者為土城抽水站之停送電資料，非土城水門，
    承辦檢察官未加明察，誤予援用。被告於事發後，曾探訪附近居民，據彼等告稱
    確於十九時左右停電。五、由十工處正工程司劉金之文擬，可知其欲知會者為尚
    未移交及尚在施工中之水門負責人，並未包括已移交者，而十工處內部認定尚未
    移交及完工者僅新海、江翠、塔寮坑，及四汴頭等四個水門，何以十工處工程員
    陳秀春竟照會七個工務所主任？若該會簽即表示會簽者即為各水門之負責人，被
    告定不予簽名。被告所以簽名，乃因台灣省政府住宅及都市發展局該函所列受文
    單位甚多，其中亦有與各防洪水門無直接關係之單位，而被告所負責之土城二工
    區位於大漢溪旁，亦有間接關係，故乃予會簽。六、被告丁○○於歷次答辯狀中
    謂其秉承傳國雲於七月三十日處務會議之指示，於七月三十一日前多次口頭及電
    話指示被告及同案被告甲○○以協助之立場注意已移交之水門之操作管理，及於
    七月三十一日指示被告三度巡視土城水門云云，並舉住都局八十五年住都環字第
    ０五五０七四號函為証。惟有下列疑點：（一）、第十工程處八十五年七月處務
    會議係於八十五年七月三十日召開，丁○○何能未卜先知該處務會議之內容而事
    先指示被告乙○○及甲○○？（二）、丙○○係於七月三十一日上午指示邱垂揚
    ，邱垂揚再轉知丁○○、丁○○如何能於七月三十一日前即多次指示被告及甲○○？（三）、丁○○於八十五年八月二十七日下午偵訊時謂「我有機會就轉述下
    去」，顯然其並未於七月三十一日前指示。（四）、對住都局八十五年住都環字
    第０五五０七四號函，劉金係於七月十一日文擬，被告及甲○○於七月十七日蓋
    章，均在七月三十日之前且劉金之文擬係就已完工未移交之水門指示應依附表高
    程操作，並未及於平日之維修，且丁○○已明白表示其認定土城水門已移交完成
    ，應由接管單位負維修之責，其焉可能再三指示被告乙○○為之？（五）、七月
    三十一日下午，丁○○方通知被告乙○○前往土城水門查看土城市公所有無派人
    前往土城水門操作，故何來其三次指示被告之有。而工務所之職責僅在於工程之
    監督，至若已完成而未移交之水門因屬行政管理事項，並非工務所之業務，縱認
    慣例由原工務所負責（被告乙○○並不知有該慣例，且有無該慣例亦有疑義），
    亦需由工務課指揮下命，該程序傳國雲於偵訊時已明白陳明。而工務課於七月三
    十一日前從未下命應由原工務所負操作維修之責，亦為事實，縱認丁○○於七月
    三十一日臨時指示被告前往土城水門，然此亦與維修無關，且該日工務課亦未準
    備發電機以備急需，又何能苛責被告乙○○未於晚間七時洽租發電機？七、本案
    災害之釀成，恐非土城水門未關之故，而有四汴頭抽水站未發揮其功能及土城抽
    水站未準備足夠之柴油所致。（一）、經實地勘察土城水門及抽水站之構造，並
    參考四汴頭抽水站於試轉時即發生八部抽水機全部故障及土城抽水站僅準備二桶
    柴油等情形，若土城水門關閉或將發生更大之災害。（二）、土城水門閘門高程
    約八‧五米，低程約四‧五米，湳子構之高低程亦約略相同。而湳子溝係穿過高
    程九米之防汛道路底下進入土城水門，故究為外水內流抑內水外流，依唧筒原理
    端視內外水位如何而定。若內水位高於外水位時，即發生內水外流，若外水位高
    於內水位，則外水內流。而本案自八十五年七月三十一日下午七時起是否外水位
    均高於內水位，並無資料証明。（三）、土城抽水站是否因土城水門未關閉而淹
    水？土城抽水站位於湳子溝旁，且於抽水站前設有一甚深之水池，並於水池靠近
    湳子溝處設一閘門，欲抽水時打開閘門使湳子溝之水流入水池，再將水池中之水
    抽出流入大漢溪。而抽水站之出水管係穿過防汛道路底下通往大漢溪，其高程約
    八．五米，低程約六‧九米（出水管直徑一‧六五米），並於出水口設有一自動
    舌閥（即自動蓋子）。該舌閥平日關閉，以防河水倒流。於抽水時則利用流速自
    動衝開舌閥（往上開啟），停止抽水時舌閥再自動往下關閉。惟因該舌閥並無防
    護欄，設若大漢溪水位高於六．九米且抽水站停止抽水時，如大漢溪夾帶木頭等
    漂流物卡住出水口，舌閥即無法關閉，而使外水由出水管倒流入抽水站之水池，
    致土城抽水站前之水池一面因湳子溝之水流入，一面大漢溪之水倒灌，其水位勢
    必陡然昇高，而淹沒抽水站，此種可能性絕無法完全予以排除，且依事實判斷，
    亦有可能。蓋：１、土城抽水站僅準備二桶柴油以供機器運轉抽水。而二桶柴油
    僅能使用數十分鐘。故抽水站之出水管舌閥有可能打開後，因被漂流物卡住無法
    關閉，致外水倒流。２、如土城水門未關導致外水內流，然倒流十餘小時，土城
    板橋地區之淹水深度僅一米至二米之間，何以土城抽水站十分鐘水位即漲一‧三
    五公尺？３、四汴頭水門附近於八十五年七月三十一日下午二時三十分即淹水，
    故有可能導致土城地區之內水無法渲洩，致湳子溝之水量暴增，並大量衝入土城
    抽水站（按湳子溝係由南往北流，至抽水站九十度轉彎進入土城水門，而抽水站
    所設之閘門適設於轉彎處，抽水站前之水池首當其衝）。（四）、四汴頭抽水站
    之抽水馬達被淹沒究係土城水門外水內流所造成，抑其抽水機無法運轉所致，實
    值推敲：１、依板橋市長吳清池製作之報告書所載，四汴頭湳子溝環河道路於八
    十五年七月三十一日下午二時三十分即淹水，且水位已將超過水橋及工作用的臨
    時便橋。足見內水水量甚大，而有可能導致板橋舊楠子溝之水淹過舊湳子溝河道
    ，而使土城內水無法渲洩而致土城水門之湳子溝水位高漲，此事實如由住都局人
    員謝淳敦証述土城抽水站於八十五年七月三十一日下午四時即開始抽水云云，應
    可確認。２、四汴頭抽水站八部抽水機開始運轉即全部故障，下午八時修好三部
    ，啟動一部；下午八時三十分再啟動另二部；下午十一時再啟動一部，惟板橋市
    長吳清池對住都局人員之說法感到存疑。３、四汴頭抽水站之抽水機每部每秒可
    抽水十立方米，若八部同時運轉，每小時可抽水二十八萬八千立方米。４、依吳
    清池製作之報告，四汴頭水門於七月三十一日下午七時之前再度關閉。故於七月
    三十一日下午八時之前，四汴頭抽水站並未抽水，致使內水迅速累積。５、若四
    汴頭水門於七月三十一日下午七時八部抽水機得全部運轉，以連續抽水十小時計
    算，應不致發生本案之災害。蓋：（１）、依起訴書附表壹所載，七月三十一日
    下午七時以後之降雨量為五、一七七、五二０立方公尺，若不計外水流入量並扣
    除抽水量一、二五八、九五０立方公尺，而以淹水面積八０九公頃計算，平均深
    度為０‧四八公尺。（２）、若四汴頭抽水站及土城抽水站得連續抽水十個小時
    （四汴頭抽水站每秒抽水八十立方公尺，土城抽水站每秒四四立方公尺），而以
    降雨量加上外水流入量扣除抽水量，除以淹水面積，其平均深度為０‧七公尺〔
    （0000000＋0000000）－（８０＋４４）×３６００（秒）×１
    ０（時）〕÷８０９（公頃）＝０‧７（３）、故如四汴頭抽水站及土城抽水站
    能正常運轉，縱土城及光復水門外水流入，其淹水區平均深度亦僅０．七公尺，
    與外水未流入之０．四八公尺相差０‧二二公尺，而不足造成災害之主因。況起
    訴書所載之降雨量係自七月三十一日下午七時起算，惟四汴頭抽水站附近於七月
    三十一日下午七時前即已大量積水，此有板橋市長吳清池之報告可稽，故若扣除
    七月三十一日下午七時前之積水，（起訴書所載之淹水量當然包括七月三十一日
    下午七時前之積水），土城、光復水門縱有外水流入之情狀，其入水量絕低於起
    訴書所載五、０三六、六九九立方公尺，更不足為造成水患之主因。（按八十五
    年八月九日一場大雨，於四汴頭水門未關閉情況下，四汴頭附近之水已淹至浮洲
    橋）（４）、如前所述，起訴書並未將八十五年七月三十一日下午七時前之降雨
    量計入降雨量內，故其推論外水流入量當然不正確，而依國立台灣大學土木工程
    學系教授李鴻源之模擬及分析，土城水門入水量僅為八五．五萬立方公尺，光復
    水門為一０九‧五萬立方米，實非本案水患之主因。６、依前述分析，若四汴頭
    抽水站八部抽水機能正常運轉，土城抽水站之蓄電池或不致被淹沒。惟因四汴頭
    抽水站無法正常運作，致影響土城抽水站，並致積水淹沒四汴頭及土城抽水站之
    蓄電池，此或為賀伯颱風災害之主因，而非土城、光復門未關或四汴頭水門無法
    開啟之故。然住都局卻將抽水機蓄電池被水淹沒，歸責於土城水門未關，並未檢
    討若四汴頭抽水站能發揮功能，其抽水站之蓄電池是否仍可能被淹沒？八、另鈞
    院向台灣電力公司函詢停送電時間乙節，台灣電力公司以八十五年十二月二日北
    南區維字第八五一二－六五四五號函回復。惟該函說明二所載「．．．係經電腦
    依該主幹線停送電訊息主動紀錄，惟分支線路以下含用戶設備等並無故障紀錄」
    ，或將使鈞院誤認「土城水門之分支線並無故障」。事實上該說明之原意係指「
    分線路以下含用戶設備等並無電腦主動紀錄之設備」，此由辯護人另向台灣電力
    公司查詢，台灣電力公司以八十五年十一月十三日北南區維字第八五一一－六一
    二六號函回覆，該函說明二謂「．．．各主幹線因故跳脫停電訊息皆主動紀錄，
    惟分支線及變壓器以下事故停電，須經通報，隨時配合搶修。」。故本案實不得
    以台電公司之停電腦紀錄即謂係土城水門停電之時間。
  (四)被告甲○○辯稱：一、案發時被告非光復水門工務所主任，對光復水門並無應負
    管理維護之責。（一）、光復水門於八十四年一月七日完工，被告於八十四年一
    月九日以四十四水十工復字第００一號函，報請第十工程處撤銷光復水門工務所
    ，獲傅處長及蔡課長核可。則工務所既經撤銷，工務所主任之職自亦不存在。（
    二）、公訴意旨犯罪事實欄第一項即載稱被告之職務係「受命擔任該處興建工程
    之監工」，以及「第十工程處則於八十三年三月十四日派甲○○為上開光復水門
    工程工務所主任，代表該處負監工等事宜。」則既係監工，依台灣省水利局七十
    二年十二月印發之監工手冊，監工人員之職掌乃監督施工之進行，促使承包商按
    照預定進度實施即施工計畫之執行。（三）、第十工程處八十六年七月十七日八
    六水十工字第五一二三號覆鈞院函，說明第三項亦載稱，水門工務所乃臨時任務
    編組，未明定工務所主任職務，但依人事派令主旨欄明述「調派台端擔任監工工
    作希照辦」，故認定工務所主任為監工，監工人員之職掌依監工手冊第二章規定
    。（四）、由上足證，被告案發時不但已不是光復水門工務所主任，且水門工務
    所主任的職務僅在監工，而非須對該水門負管理維護之責。二、已完工未移交之
    水門，無任何法令之規定水門工務所主任應負管理維護之責，且案發時光復水門
    已完成驗收，並辦理移交手續予台北縣政府，雖台北縣政府及該管市公所藉口安
    全設施不完備，而聲稱拒絕移交，未將移交清冊蓋印送還，但水利局之各級長官
    均認為已移交，第十工程處對該水門不負管理維護之責，被告更未接任何指示或
    命令應負責管理維護及操作該水門。事實上被告案發時所接到的命令是依第十工
    程處編製之「八十五年防汛工作計畫書」觀測台北橋洪水流量。（一）、水門工
    務所主任之職掌既僅係監工，且工程完工驗收後，工務所即撤銷，顯見工務所主
    任對完工驗收後之水門，並不負任何管理維護之責，且亦無任何法令規章規定工
    務所主任應對已完工未移交之水門負管理維護責任。（二）、台灣省政府八十六
    年七月二十三日八六府水河字第０五五二０四號覆鈞院函，說明二亦載明「查本
    府經辦之水門興建完成後其操作管理工作，依台灣省河川管理規則第八、二十二
    、二十四條等相關條文之規定，應由各縣市地方政府接管辦理。由於各河川內水
    門之啟閉應配合實際雨量之多寡與河川水位之高低，統籌指揮操作，其他單位不
    宜單獨對部分水門設施進行操作運轉，如此方能發揮各設施之統合防洪效果，故
    前述河川管理規則乃明定由縣市政府設置專人操作管理。至於尚未完工或完工尚
    未完成交接之設施，應屬未完成之設施，尚無法發揮其設施功能，依現行習慣係
    由施工單位暫予看管、保護、繼續改善，以免遭受損壞或破壞，在看管、改善、
    保護期間尚無有原施工單位應執行操作管理責任之規定」足證光復水門不但不應
    由被告操作管理，且事實上對於已完工未移交之水門，應如何管理、維護或操作
    亦未有任何法令規定。且水門必須要依水位之高低統籌指揮操作，亦非單一水門
    管理人員能擅自決定操作。是足可證，光復水門之開閉，被告根本不應負責。（
    三）、況被告於八十五年四月二十四日曾簽呈丁○○課長及丙○○處長，謂已完
    工卻無法辦理移交之水門，防汛時水門操作的責任歸屬問題將甚難釐清，傅處長
    及蔡課長均未裁示被告應對已完工之光復水門負管理、維護或操作責任。尤其被
    告直屬上級長官傅處長、蔡課長八十六年六月十八日於本院審理時亦稱光復水門
    工程興建完成驗收後，台北縣政府就要接收，並應由台北縣政府負責維修；丙○○、丁○○八十五年九月二十五日筆錄亦稱移交清冊已送給台北縣政府，一直以
    為台北縣政府有接收，只是台北縣政府內部處理情形沒有知會第十工程處而已。
    是上級長官既亦認定光復水門已移交給台北縣政府，應由台北縣政府負責，自不
    可能再指派被告就該水門為任何管理維護操作，且實際上依第十工程處防汛計畫
    書，被告賀伯颱風期間是被指派從事台北橋洪水測量工作，而非光復水門的操作
    管理。（四）、另依事實情況，光復水門之開閉，亦必須與光復抽水站配合使用
    才能發揮功效，依住都局八十六年七月二十八日八六住都工字第五一六一一號覆
    鈞院函稱，光復抽水站於八十五年一月二十五日開工，八十六年二月二十八日完
    工。是賀伯颱風期間，光復抽水站尚未完工，根本不能使用。光復水門縱使關閉
    ，但因市區雨量亦大，積水無法排除，市內仍不免造成積水，或恐更加嚴重。且
    現今每座水門及抽水站由市公所聘請三位臨時人員操作管理，每年由住都局撥給
    二百五十六萬元經費，防汛期間並由住都局、十工處、台北縣政府及各公所等，
    各派管理人、督導人、聯絡人等共同負責，亦可證明水門的操作管理維護，絕非
    被告一人即可為之，尤其在賀伯颱風期間，被告一人要如何兼顧光復水門、四汴
    頭水門及台北橋洪水測量工作呢？（五）、由上開台灣省政府八十六年七月二十
    三日覆鈞院函可知，台北縣政府及板橋市公所的上級主管機關台灣省政府，亦認
    為水門興建完成後之操作管理工作，應由各縣市地方政府接管辦理，設置專人操
    作管理。而光復水門自第十工程處發包施工至完工驗收合格，期間均由許時雄擔
    任第十工程處處長。八十五年辦理水門移交手續時，許時雄調任為台北縣政府工
    務局局長，彼時竟藉口水門安全設施不完備，而拒絕辦理移交手續，則光復水門
    實際乃伊主政期間的產物，並經伊驗收合格，而伊最後竟拒收！真是昨是今非，
    豈有此理！是足證明光復水門無法辦妥移交，並非水門本身施工有何問題，實是
    政府政策無法執行。且台北縣政府為板橋市公所的上級主管機關，而光復水門係
    由省水利局第十工程處移交給台北縣政府，再由台北縣政府移交予板橋市公所，
    此由板橋市公所八十六北縣板工字第二五八五五號覆鈞院函查有關光復水門之接
    管日期及接管手續函暨所附之公文可以明白看出，而光復水門事實上應由台北縣
    政府接收，台北縣政府豈能以板橋市公所人員說不收即不收，本身完全不表示意
    見，不負責任，雖然置身事外，但實際卻是推諉卸責。而賀伯颱風來襲時台北縣
    政府防颱中心及防颱總指揮，亦未對各水門應如何操作，有任何指示或應變處理
    ，水患的結果卻要由被告等小小監工人員負責，真是令人匪夷所思！三、按依刑
    法第十條第二項規定「稱公務員者，謂依法令從事於公務之人員」。則公務員權
    力之行使或責任之擔當皆必須依法令而為。由上所述，被告雖曾擔任光復水門工
    務所主任，但早在八十四年一月九日該工務所即已撤銷，工務所主任之職亦不存
    在，乃檢察官竟一再指稱被告因係該工務所主任應負責任。且工務所主任之職掌
    是在監督水門工程之施工，光復水門工程不但早已完畢，且經驗收合格，顯見被
    告監工職責亦已完畢。至水門之操作管理維護之責，不但不是被告職責，且亦無
    任何法令規章或上級長官指示要被告操作管理維護，並從事際情形亦可知單獨一
    人亦絕不可能來操作管理一個水門。更何況被告依防汛計畫書，尚有測量台北橋
    洪水流量工作，又兼四汴頭水門工務所主任及板橋一工區工務所主任之職，則被
    告又焉有可能全天候駐留光復水門或四汴頭水門？再加上光復抽水站及四汴頭抽
    水站俱未完工，又如何發揮防洪排水功效？且淹水原因亦不僅是抽水閘門沒有開
    或沒有關如此單純的二分法，否則為何光復水門未關要辦人，四汴頭水門沒有開
    ，也要辦人呢。而今年南部地區颱風未來，卻也豪雨成災，原因又豈僅是水門沒
    有開閉呢？綜上所述，賀伯颱風來襲時，政府機關已發佈台北縣、市均停止上班
    命令，而第十工程處亦並未下達總動員命令，被告依該計畫書第五頁第（二）點
    規定，可在家待命，但被告仍一早即到第十工程處待命，並分至四汴頭抽水站及
    板橋一工區等地察看，可謂已盡心盡力，後因洪水觀測組長孟慶凱指示可以返家
    待命等待指示，才於晚上七時離開辦公室，則被告又有何廢弛職務可言。尤其光
    復水門工務所已經撤銷，客觀上無任何法令規章或長官指示命令，被告應對光復
    水門負保管、維修及操作義務，主觀上，被告及各級長官亦未認定該對光復水門
    應負責任，且實際上亦不可能僅由一人即能負責，現今各水門均由三人以上專職
    負責維護管理。本次水患之發生，除雨量太大之天災外，水利政策上將堤防、抽
    水站、水門分由不同單位分別施工，進度不一，再加上地方政府以經費人員不足
    ，拒絕移交，多頭馬車，政出無門，以及台灣地區環保未能落實，方才肇成。如
    此重大責任，卻要由被告等小小基層肯做事、能做事且有做事的公務人員承擔，
    不平孰甚，冤屈更甚。又關於四汴頭水門排水閘門使用之電源，係設置於四汴頭
    抽水站內之操控機房中，故四汴頭水門之電源規畫係由住都處設計施工。賀伯颱
    風來襲時，因四汴頭抽水站淹水無法發電，致水門無法開啟，然被告僅係監工人
    員，四汴頭水門或抽水站是否應事先設計規畫或備置發電機，並非被告職掌，被
    告自不應負責。１、四汴頭水門操控設施，是與住都局的抽水站配合設計施工。
    四汴頭抽水站內設操控機房，不但自動操控抽水站內之抽水機，且供水利局四汴
    頭水門遙控設施，此有第十工程處八六水十工字第五二五號覆鈞院函及八十二年
    九月二十二日八二水十字第五０七六號函、八十二年九月十日台北防洪計畫排水
    閘門與抽水站配合設計、施工、移交問題研討會會議記錄第五、第九及第十等項
    可稽。另依據省住都局八一住都環字第三一一八二號復十工處函，主旨內亦明載
    「貴處函請本局於辦理台北地區防洪三期計畫抽水站工程設計時，預留控制排水
    門工程所需之操作版及發電機容量等，請貴處儘速提供排水門之動力大小、數量
    、操作線路圖、所需面版等資料，俾供設計參辦，敬請查照見復。」足證四汴頭
    水門之電源設備乃由住都局於興建四汴頭抽水站時一併設計辦理。２、四汴頭水
    門之設計，依十工處前開八十六年七月十七日覆鈞院函說明四所載，係委由黎明
    水利工程顧問公司測量設計，工程施工則由水利局機械工程隊自辦。因住都局同
    意將水門使用之電力併入四汴頭抽水站設計之考量，故四汴頭水門之設計並未再
    包含電源之規畫。３、被告雖於案發時擔任四汴頭水門工務所主任之職，但職責
    僅是監工，即監督施工單位按圖施工。被告既無能力單獨規畫水門電力設施之配
    置，亦無職責掌管此項工作。被告早在颱風來襲前即已協調承包的機械工程隊之
    協力廠商進駐抽水站防汛小組配合操作水門，且因被告依防汛計畫書要負責台北
    橋洪水測量，故將此另有任務情事向住都局板橋工務所陳正鈞主任報告，被告並
    無任何失職之處。而四汴頭抽水站發電機因淹水故障，八十五年八月一日被告聯
    絡佑彬營造股份有限公司林太郎商借發電機，因積水無法進入，繞道新海水門，
    由堤防外之搶修道路至四汴頭水門堤防外，將發電機吊至堤防上接電開啟閘門，
    被告直忙至晚上十一時才返家，檢察官起訴書上卻載稱是邱垂揚正工程司向林太
    郎商借發電機，不但與事實不符，對被告辛勤苦幹隻字不提，卻仍謂被告輕忽怠
    惰廢弛職務，實令人不能甘服等語。
三、按犯罪事實應依證據認定之，無證據不得認定犯罪事實。又不能證明被告犯罪者
    ，應諭知無罪之判決，刑事訴訟法第一百五十四條、第三百零一條第一項分別定
    有明文。又事實之認定，應憑證據，如未能發現相當證據，或證據不足以證明，
    自不能以推測或擬制之方法，為裁判之基礎（最高法院四十年台上字第八六號判
    例參照）。而所謂證據，係指足以證明被告確有犯罪行為之積極證據而言，該項
    證據須適於為被告犯罪之證明者，始得採為斷罪之資料（參照最高法院六十九年
    臺上字第四九一三號判例）。又認定不利於被告之事實，須依積極證據，苟積極
    證據不足為不利於被告事實之認定時，即應為有利於被告之認定，更不必有何有
    利之證據，最高法院亦著有三十年上字第八一六號判例可資參照。又刑事訴訟上
    證明之資料，無論其為直接或間接證據，均須達於通常一般之人均不致有所懷疑
    ，而得確信其為真實之程度，始得據為有罪之認定，若其關於被告是否犯罪之證
    明未能達此程度，而有合理性懷疑之存在，致使無從形成有罪之確信，根據「罪
    證有疑，利於被告」之證據法則，即不得遽為不利被告之認定（最高法院二十九
    年上字第三一○五號、四十年臺上字第八六號、七十六年臺上字第四九八六號判
    例參照）。
四、本案綜合被告等之辯解，所應究明之爭點不外下列各項：(1)土城及光復水門是否
    已經移交予台北縣政府接管？(2)已完工尚未移交之水門由何單位操作管理？被告
    等有無管理操作水門之職掌或義務？(3)被告等有無廢弛職務之故意？本院查：
  (一)系爭土城及光復水門業已移交地方政府乙節，迭據被告等辯明在卷，雖地方政府
    人員以未同意移交為由而各執一詞，但查，光復水門移交情形：第十工程處先
    以八十五年二月二十九日北五水十工字第一○五二號函（見證人林順雄於原審八
    十九年一月二十七日庭呈證物），檢送移交清冊並通知台北縣政府於同年三月十
    二日辦理移交，因後者未到場，嗣再以同年四月五日八五水工十字第一九五九號
    函（詳同上證人所提者），改於同年四月十八日為第二次移交，有移交紀錄可稽
    （參偵卷第三宗四八、四九頁並見一審卷被證九），第十工程處嗣於同年五月七
    日並以第十工程處八五水十工字第二七一一號函（見一審卷被證九）檢送移交紀
    錄及移交清冊與台北縣政府，則移交至遲於八十五年五月七日已經完成。土城
    水門移交情形：土城水門已於八十五年三月二十七日經第十工程處（乙○○代表
    ）、機械工程隊（李瑞卿、丘德宏等）、台北縣（許勝澤代表）、土城市公所（
    羅天送代表）會勘移交，有移交紀錄可稽（參偵卷第三宗一二四頁並見一審卷被
    證六），而羅天送亦自承已經接收水門鑰匙：「（鑰匙何人、何時交給你？）省
    水利局機械施工隊，會勘紀錄上有他名字，當場交給我」（見一審卷二宗一○三
    頁背面），嗣第十工程處亦於同年四月十七日以水十工字第二二五五號函檢送移
    交清冊給台北縣政府，則移交至遲於八十五年四月十七日已完成。而前開第二二
    五五號函副本送土城市公所後，土城市公所技士羅天送除接收水門鑰匙已如前述
    外，亦於同年四月二十日於上簽註：「１本案已於86年度預算編列管理人員經費
    ，２呈閱後存參」（見一審卷被證七），與該三月二十七日移交紀錄相符，可見
    確已完成移交。矧移交當時縣府並無一語提及拒絕接管，有關光復、土城水門之
    移交卷宗上，亦無台北縣政府拒絕接管之任何註記或回函，益證台北縣政府依河
    川管理規則第八條規定，就已完工之水門責無旁貸，亦未函告通知第十工程處有
    何拒不接管之合法事由，則其所謂拒絕接管云云，無非事後推諉之詞，尚難據以
    認定本件水門尚未完成移交。而台北縣政府之後如何責由土城市公所接管，亦其
    內部問題，已與第十工程處無涉。
  (二)雖證人羅天送事後證述：經接管者同意接管後，核章用印退還移交者，始完成正
    式移交手續云云（見一審卷八十六年五月二十日筆錄）；然查，微論台灣省河川
    管理規則第八條僅規定：「省管理機關經辦完工之河防建造物，應列冊並附圖移
    交縣（市）管理機關接管」，並無所謂應待縣（市）政府蓋印退還始生效、或應
    經接管者「同意」接管始能移交之規定。況省水利管理機關台灣省政府水利局早
    在八十四年一月十日以八四水工字第ＡＺ○○○○○○○○○號函檢送「研商台
    北防洪三期計畫工程用地、施工及垃圾清運等事宜會議紀錄」（上證一）給台北
    縣政府及住都局，就討論事項三作成決議３而指示：「３抽水站工程請住都局配
    合堤防工程積極趕辦，務必於本（八十四）年六月底前完成」，就討論事項四作
    成決議而指示：「１已完工之各水門工程，仍請台北縣政府依台灣省河川管理規
    則第八條規定先行接管。２水門接管後所需經費，由水利局另案與北縣政府協調
    辦理」。此為省管理機關之指示，則所轄之地方管理機關自應遵從，故台北縣政
    府或板橋、土城市公所並無拒絕接管水門之餘地，其辯稱拒絕接管而尚未完成移
    交云云，難認有據。且水門本身之施工係由機械工程隊為之，而完工後均經驗收
    ，第十工程處始會同應接管之各地方政府移交之。故各水門既經完工驗收，則足
    證原本設計之啟閉防洪功能並無欠缺，該縣市管理機關、甚至下級之鄉鎮管理機
    關並無拒絕接管之權限。又依台北縣政府八十五年十月二日八五北府工水字第三
    二二六八六函（見一審卷二宗一八四頁）表示欲檢還移交清冊等物件；則可知光
    復、土城水門之「操作維護手冊、工具箱、鑰匙、移交清冊」等管理必要設備於
    風災前都早已點交予台北縣政府，即難謂移交尚不生效。至土城市公所為河川管
    理規則所定之防汛該管機關，倘該公所已依第十工程處之移交而接管該二座水門
    ，則其未能組織防汛人員前往操作水門，顯有廢弛職務之行為，是土城市公所技
    士羅天送有關移交完成與否之陳述，關係該公所公務員是否廢弛職務，而有重大
    利害關係，殊難期待其為客觀真實之證詞，而有偏頗之虞，是其事後稱未同意移
    交等詞，並不可採。
  (三)矧風災之前，縣市主管機關亦從未向第十工程處表示拒絕接管，查前開水門之移
    交紀錄為公文書，且註明清楚係一移交紀錄，現場尚有機械工程隊代表在場，而
    羅天送、許京生、許勝澤均任公職，對水門物品之保管所涉責任、公文書簽章之
    慎重，應知之甚詳，如果有窒礙之處（姑不論其有無此一權限、其拒絕接管是否
    適法），大可拒絕簽名、或要求將異議事項「列入」移交紀錄，何以當時反而一
    無異議，便收受並在該移交紀錄上簽名？益證許京生、或羅天送在交接現場均無
    「拒絕接管」之意思表示。況第十工程處於分別發函檢送光復、土城水門之移交
    清冊時，台北縣政府工務局水利課河川巡防員許京生於水十工字第二七一一號函
    上簽擬「交呈閱後併案存參」，同課河川巡防員許勝澤於水十工字第二二五五號
    函上簽擬「擬於正式移交給土城市公所後，再行用印，本件存參」等語。惟台北
    縣政府迄至八十五年七月三十一日風災前均無任何正式行文，或將「前開簽擬」
    回覆第十工程處參照，亦為許京生所自承（見一審卷二宗一一○頁）。是益見風
    災之前，地方管理機關根本並未向第十工程處表示拒不用印或移交。另台北縣政
    府雖辯稱本件光復、土城水門欠缺欄杆設施，故拒不接管云云，惟查：1.查依光
    復水門之計劃說明書，其工程內容僅有閘門、遙控啟閉設備、監視系統、配合閘
    門之土木工程等項目，而該預算書係水門施工單位「水利局機械工程隊」所編製
    （詳偵卷第一宗三八一、三八二頁），該光復水門亦已於八十四年七月三日經水
    利局84.7.3八四水工字第Ｚ○○○○○○○○○號函「准予驗收合格」而通過再
    驗，有該函可參（詳偵卷第一宗四五三頁）。2.查依土城水門之工程預算書、計
    劃說明書，其工程內容僅有主體工程、路燈工程、綠化工程、機電工程等項目，
    而該預算書係水門施工單位「水利局機械工程隊」所編製（詳偵卷第一宗三八三
    、四○七、四○八頁），該光復水門亦已於八十四年八月十九日複驗合格，有水
    利局84.8.23八四水工字第Ｚ○○○○○○○○○號函及所附驗收證明書可參（
    詳偵卷第一宗六七四、六七六頁）。則該兩座水門已依原設計內容完成，工程本
    身並無設置之欠缺，而第十工程處為體諒地方機關所同意「新增」之安全設施，
    亦非水門原設計所有，或於水門啟閉上所不可欠缺，台北縣政府以欠缺欄杆設施
    無關緊要之空言推諉，實不足據為其於「風災前」尚未接管之憑據。實係因風災
    發生後，輿論司法紛紛追究責任，縣市、鄉鎮市區管理機關為恐本身遭廢弛職務
    之刑事訴追，始於成災後改口表示拒絕接管之意，非僅於法無據，且不能影響於
    先前已完成之移交。
  (四)再查，工務課課長即被告丁○○於八十五年七月三十一日八時上班時，簽擬略以
    「台北防洪各水門之操作管理，部分已會勘移交地方政府者，擬由鄉鎮市公所派
    員操作，仍未辦理移交者有新海水門、江翠水門、塔寮坑水門及施工中之四汴頭
    水門，由於水門均已完工，承商機工隊均不駐在工地，因此該四水門之操作，擬
    責由原工務所主任連絡機工隊或其協力廠商派員負責操作，各工務所主任隨時掌
    握狀況，負責在現場應辦處理」，陳由處長即被告丙○○於上午八時三十分批示
    「如擬」，此有該公文簽註單影本在卷可按。由丁○○上開對於已完工未完成移
    交之水門，在防汛期間擬責由原各工務所主任速聯絡機工隊或其協力廠商派員負
    責操作，該各工務所主任需隨時掌握狀況，負責在現場應變處理者，明白列明係
    新海水門、江翠水門、塔寮坑水門及施工中之四汴頭水門，光復、土城兩水門並
    不在其內，其顯然未將光復、土城二座水門列入規劃，主觀上應係認定光復、土
    城水門已移交地方政府，應由地方政府派員管理操作，乃未將光復、土城水門列
    入，並非遺忘，亦非故為省略，因當時水災尚未發生，丁○○何能有事先之明，
    預見即將釀災而故為省略，是據其上開所簽，被告等主觀上係認定光復、土城水
    門已會勘移交地方政府，而「擬由鄉鎮市公所派員操作」，乃未將光復、土城水
    門列入，甚為明確。再參照十工處85.7.29八五水十工字第四三八五號致台北縣
    政府函所敘：「表列十五座水門（附光復等十五座水門關閘門標高表一份），除
    四汴頭水門未完工，待完成工程驗收移請接管外，其餘十四座水門均已完工大部
    分，並依河川管理規則第八條規定，移請貴府及所屬市公所接管有案，防汛期間
    請指派專人負責管理操作，以維安全。若執行上仍需水利局協助部分，請貴府統
    籌研提計畫報省水利局核辦」（參見八十五年偵字第一四九九六號卷三宗第二十
    一至二十三頁），堪以證明，被告丙○○、丁○○等均認定光復、土城水門已移
    交予台北縣政府，該等水門之操作管理即非第十工程處之職責。
  (五)參諸河川管理規則第二十二條於防汛期間、縣（市）管理機關應按鄉（鎮、市、
    區）公所所轄河川區域分別組織防汛搶修隊（其下設『防救組』負責排水門及抽
    水站之操作管理），土城市公所技士羅天送於偵查時亦自承有在四月底編組搶修
    隊，且其於85.3.27移交現場，已當場收受水門鑰匙，俱如前述，惟其在85.7.31
    下午前往土城水門，竟未攜帶水門鑰匙以備測試，而以包商所保管之儀控箱鑰匙
    測試水門啟閉，則土城市公所既已受水門之移交，且組織搶修隊而負責水門之操
    作管理，而羅天送前往時竟未攜帶水門鑰匙以備測試，且其於偵查時亦自承不知
    道水位多少要關水門，其怠忽水門操作管理之職守，豈不明甚？而土城市公所實
    際上既已接管水門，本責無旁貸，依其工務課分層負責表（詳偵卷第二宗二五四
    頁）第伍項第一(二)項「有關河川堤防防汛搶修工作」，該搶修即應指河川管理規
    則第二十二條第二項所定之防汛搶修隊事項。且住都局85.2.1618八五住都工字
    第００３９６７號函已請「各相關鄉鎮市公所先行對管理人員編組，以便隨時接
    管，而初期相關之管理經費可逕向本局申請」（參偵卷第二宗二五八頁），則土
    城市公所於接函後本應隨即編組，並申請經費，不應怠誤，詎土城市公所竟以：
    在八十五年七月二十三日向住都局請撥維護管理費尚未核下來等語為由，經檢察
    官詰問：「你在85.3.27移交記錄說八六年度已編列經費，何以到了87.7.23才報
    第二宗七頁背面、八頁）。然依羅天送該次庭訊所提之歲出明細表及營運計畫書
    （詳卷第二宗二十一、二十四頁），其所稱之經費，實係「抽水站」員工薪資及
    操作管理維護管理費，而非水門管理經費，由此，實可見其推諉心態，及所陳之
    不實。另住都局於八十五年七月間已於土城抽水站設一防汛中心，並以住都局85
    .7.26 都北工機所字第022號函檢附「任務臨時編組表」（詳偵卷第二宗第一一
    ○頁），該表赫然可見土城市公所工務課人員列名為成員，其中羅天送即負責「
    水利閘門之操作」，吳永正則負責「督導統籌人員調派」，反而未編列任何第十
    工程處人員在內。且住都局北區工務處謝淳澈亦證稱：「我打電話問市公所，找
    吳永正，吳說公所有成立防災小組，他是組長，他們工務課一名技士說羅天送有
    保管水門鑰匙，我問水門誰責責，技士說羅天送」、「（吳與羅接到公文有無連
    繫？）沒有」、「因我先問市公所說有拿到水門鑰匙，我就沒有再問十工處」（
    參偵卷第二宗二二○頁背面、二二一頁背面）。由上證詞，益徵移交實務上，鑰
    匙之交接，係接管與否之重要表徵，茲土城市公所已接管土城水門，至為明灼。
五、據上所述，本院認被告等辯稱土城及光復水門已經移交予台北縣政府接管，其等
    自無管理操作水門之職責，尚符實情，可以採信。退萬步言，縱認台北縣政府等
    地方政府單位所辯拒絕接管等情屬實，則對該已經完工尚未移交之水門究竟應由
    何單位操作管理？被告等有無管理操作該水門之職掌或義務？此與已經移交之情
    形，結論有無不同？經查：
  (一)台灣省政府八十六年七月二十三日八六府水河字第○五五二○四號覆原審函敘明
    ：「本府經辦之水門興建完成後其操作管理工作，依台灣省河川管理規則第八、
    二十二、二十四條等相關條文之規定，應由各縣市地方政府接管辦理。由於各河
    川內水門之啟閉，應配合實際雨量之多寡與河川水位之高低，統籌指揮操作，其
    他單位不宜單獨對部分水門進行操作運轉，如此方能發揮各設施之統合防洪效果
    ，故前述河川管理規則乃明訂由縣市政府置專人操作管理。至於尚未完工或完工
    尚未完成交接之設施，應屬未完成之設施，尚無法發揮其設施功能。依現行習慣
    係由施工單位暫予看管、保護、繼續改善，以免遭受損壞或破壞。在看管、改善
    、保護期間，尚無有原施工單位應執行操作管理責任之規定」（參見一審卷三宗
    第一三二頁）。依台灣省政府上述函釋，縱認系爭水門已完工尚未完成交接，應
    屬未完成之設施，尚無法發揮其設施功能，依現行習慣亦係由施工單位（即台灣
    省水利局所屬之機械工程隊）負責暫予看管、保護，其目的在免被損壞或破壞而
    已，用意在於維持完工驗收之成果、或繼續施工以便驗收，尚無操作管理之可言
    ，而為監造單位並非工程施工單位之十工處自更無操作管理之責。次查，經濟部
    水利處88.1.1 9經（八八）水利河字第Ｚ○○○○○○○○○號函亦釋明：「台
    北防洪第三期工程範圍內之水門工程，大部分交由前省政府水利局機械工程隊承
    包施工。水門與堤防屬不同性質之水利工程，依據前水利局工程處組織規程之規
    定，第十工程處並無維護、管理水門之職掌。有關水門之維護、管理、操作等事
    項，依當時之台灣省河川管理規則第二十二條、第二十四條（民國七十九年）規
    定係屬縣（市）政府職掌」（參見上訴卷第二二三、二二四頁）。查台北區防洪
    第三期實施計劃附設排水閘門十五座，係台灣省水利局主辦並發包，由其所屬之
    專業機械工程單位機械工程隊承包施工，足見本件水門施工單位，應屬原台灣省
    政府水利局機械工程隊，被告等任職之原台灣省政府水利局第十工程處僅係受省
    水利局委託監造而已，並非設計或施工單位，依前開台灣省政府與經濟部之令函
    ，亦認十工處係水門工程之監工單位，對完工以後尚未移交之光復等水門，自應
    由原施工單位之機械工程隊暫予看管維護，十工處自無管理操作水門排水閘門開
    關之職責。
  (二)本院依此次最高法院發回意旨再度函詢主管機關經濟部水利署：「臺北市防洪第
    三期之光復、土城兩個水門於八十五年間係由前臺灣省水利局機械工程隊承攬施
    工，該兩水門於施工單位（即機械工程隊）完工後尚未移交地方政府前，監造單
    位即前臺灣省水利局第十工程處對該完工後尚未移交之水門應否負管理及操作之
    責任？」，據經濟部水利署九十二年六月二十日經水河第0000000000
    ○號函覆本院：「光復及土城兩座水門係分於八十四年五月及七月間驗收完工，
    施工及監造單位之責任均僅在於工程之完成，並不及於操作管理，依前臺灣省水
    利局工程處組織規程之規定，第十工程處並無操作、管理水門之職掌，亦無操作
    、管理人力之配置。至於該兩座水門興建完工後之操作、管理工作，依當時之臺
    灣省河川管理規則第八、二十二、二十四條等相關條文之規定應由縣市地方政府
    （即臺北縣政府）辦理」。亦已明指「第十工程處並無操作、管理水門之職掌，
    亦無操作、管理人力之配置」。第參照八十五年間施行有效之「臺灣省河川管理
    規則」相關條文之規定，其第八條規定：「省管理機關經辦完工之河防建造物，
    應列冊並附圖移交縣（市）管理機關接管。」，第二十二條規定：「防汛期間為
    每年六月一日至十一月三十日。在防汛期間縣（市）管理機關應按鄉（鎮、市、
    區）公所所轄河川範圍，分別組織防汛搶修隊（以下簡稱搶修隊）；隊置隊長一
    人，由鄉（鎮、市、區）長兼任，副隊長二人由建設課長及警察分駐所所長兼任
    ，下設通訊、防救、總務三組，並得參酌當地人口及堤防長度分設若干班。各組
    任務如左：一、通訊組：負責通訊聯絡災情報告等事宜。二、防救組：負責堤防
    、防洪牆、護岸之巡視，排水門及抽水站之操作管理、防救搶修技術之指導事宜
    。三、總務組：負責材料、運輸、交通、醫護及給養等事宜。」，第二十四條則
    規定：「縣（市）轄區內堤防、防洪牆、護岸之維護及災害之搶救事宜，由縣（
    市）管理機關主辦，並受省管理機關及其所屬工程處之指導協助」。據上開條文
    已規定甚為詳明，經濟部水利署前函所指「該兩座水門興建完工後之操作、管理
    工作，應由縣市地方政府（即臺北縣政府）辦理」，即屬有據，並明指法源所在
    。足見被告等所辯光復、土城水門有無適時關閉開啟，均與彼等之職務無關，自
    無所謂廢弛職務之情事，核屬實在，而可採信。
六、綜上所陳，本件光復、土城水門於案發時若認已經移交予台北縣政府，固無庸論
    矣，身為移交後管理操作機關之台北縣政府當然責無旁貸，顯無諉責於第十工程
    處之餘地；若認雖已完工但尚未移交，其操作、管理工作，據上經濟部水利署函
    示亦仍應由臺北縣政府辦理，是無論移交與否，第十工程處均無操作管理系爭水
    門之職責，被告等自亦無該職掌之可言。
七、另查，關於四汴頭水門部分，台北地區防洪三期計畫之排水及防洪工程分別由台
    灣省政府住宅及都市發展局及第十工程處負責辦理，因將來均交由地方政府統一
    管理操作及維護，故排水門及抽水站之操作及其所需之發電機組均應合併，以利
    運轉及維護，省住都局即於設計台北地區防洪三期計畫抽水站工程時預留控制排
    水門工程所需之操作面版及發電機容量，四汴頭水門之電源規劃，則由第十工程
    處委由黎明水利工程顧問有限公司設計，有省住都局八十年四月十二日八０水工
    字第一六０八號函、八十一年六月八日八一住都環字第三一一八二號函、八十六
    年七月十七日八六水十工字第五一一五號函及黎明水利工程顧問公司八十一年六
    月二十二日黎水字第八一一五三號函等件附卷可按（見偵卷第四宗第一七０至一
    七三頁）。可知，四汴頭水門之電源規劃並非被告甲○○之職責，且賀伯颱風來
    襲，四汴頭水門之排水閘門因停電而未能開啟，於八十五年八月一日上午九時許
    ，四汴頭水門外大漢溪水位降至低於內水位後，被告甲○○即趕赴現場，洽借發
    電機，至同日晚間二十二時將六扇閘門全部開啟，已盡其職責，此部分亦難認其
    有廢弛職務之故意及行為。末查，原審判決雖援引江翠水門林峰旭之例，而認被
    告甲○○、乙○○有管理操作之職責。惟查：(一)林峰旭負責之江翠水門於案發時
    只完成初驗工作，屬尚未完成之工程，林峰旭自應負責連絡原施工廠商處理，而
    光復、土城水門於案發前已驗收完成，自與江翠水門有異；且丁○○八十五年七
    月三十一日之簽擬單明令林峰旭需負責與原施工廠商連絡，是林峰旭係因另受指
    派任務之命令而有該職務，然被告甲○○、乙○○並未受命，自與林峰旭之情況
    不同。(二)依第十工程處八十五年度防汛計劃書之規定，林峰旭負責新店溪河海堤
    巡防、搶險及災害損失調查，江翠水門位於新店溪，林峰旭自有該職務，而被告
    乙○○於防汛期間之職務為三峽河巡防，與土城水門無關，被告甲○○為台北橋
    洪水觀測，亦與光復水門無關。故不能以林峰旭之例，比附援引於被告甲○○、
    乙○○，而認彼二人失職，附為說明。
八、按刑法第一百三十條之所謂釀成災害罪，以對於某種災害有預防或遏止職務之公
    務員，廢弛其職務，不為預防或遏止，以致釀成災害，為其成立要件，若不合於
    所列要件，即難構成該條罪名，最高法院著有三十年上字第二八九八號判例可資
    參照。茲被告等並無管理操作系爭水門之職務，俱如前述，依前揭判例要旨即無
    廢弛職務之可言。次按，刑法第一百三十條係處罰故意犯，倘因過失廢弛職務，
    致釀成災害者，因本罪無處罰過失犯之規定，亦難以本罪律之。查被告等主觀上
    係認為系爭水門已完成實質移交，且並非施工單位或移交後之管理機關，故縱退
    萬步言仍認被告等有管理該二座水門之職務（惟實際並無該等職務，已如前述）
    ，因其等自認無操作管理之職掌而未有作為，主觀上即乏廢弛職務之故意，至多
    僅屬過失責任之問題，但因本罪無處罰過失犯之規定，亦難律以本罪。
九、綜上所述，本件縱有公務員廢弛職務者，當屬有操作管理責任之縣政府以下地方
    政府之管理機關人員，彼等在風災、水災來臨前之平常時期，既無建構一套水門
    管理之程序或演練熟悉操作之方法，復未依河川管理規則第二十、二十二、二十
    四條等相關規定，召集會同詳實檢查，與各該管單位人員連繫協調（參見第二十
    條），並在防汛期間，組織搶修隊，負責堤防、防洪牆、護岸之巡視，排水門及
    抽水站之操作管理，防救搶修技術之指導事宜（參見第二十二條防救組之任務）
    ，並主辦轄區內堤防、防洪牆、護岸之維護及災害之搶救事宜（參見第二十四條
    ），迨災害發生後即推諉責任，其廢弛法定防汛職務釀成災害，實難辭其疚。至
    於本件被告等以前開情詞辯稱其無管理操作系爭水門之職務，並無廢弛職務之可
    言，尚不成立刑法第一百三十條之釀成災害罪，核屬可採，此外，復查無其他積
    極證據證明被告等有何廢弛職務之情事，既不能證明被告等犯罪，即應諭知無罪
    之判決。原審未詳研求，遽為有罪科刑之判決，容有未當，被告等上訴否認犯罪
    而指摘原判決不當，為有理由，應予撤銷改判，另為被告等無罪之諭知。
據上論斷，應依刑事訴訟法第三百六十九條第一項前段、第三百六十四條、第三百零
一條第一項，判決如主文。
本案經檢察官林炳雄到庭執行職務。
中      華      民      國    九十二    年      九      月      五      日
                              台灣高等法院刑事第十二庭
                                    審判長法  官  劉  景  星
                                          法  官  沈  宜  生
                                          法  官  陳  志  洋
右正本證明與原本無異。
如不服本判決應於收受送達後十日內向本院提出上訴書狀，其未敘述上訴之理由者並
得於提起上訴後十日內向本院補提理由書（均須按他造當事人之人數附繕本）。
                                          書記官  蔡  佩  珊
中      華      民      國    九十二    年      九      月      八      日


司法院資訊處製作；財團法人民間司法改革基金會備份。
